---
title: "Fortificación de alimentos — apoyo a la decisión"
subtitle: "ENGIH 2018, República Dominicana"
author: "Maicel E. Monzón, PhD"
format:
  dashboard:
    theme: [default, custom.scss]
    orientation: rows
    nav-buttons:
      - icon: github
        href: https://github.com/maicel1978/analisis_ENGIH2018
lang: es
execute:
  warning: false
  message: false
  echo: false
---

```{r}
#| label: setup
ruta_comun <- c(here::here("reports", "_comun.R"),
                here::here("scripts", "_comun.R"))
source(ruta_comun[file.exists(ruta_comun)][1])

usar_plotly <- requireNamespace("plotly", quietly = TRUE)
usar_dt     <- requireNamespace("DT", quietly = TRUE)
if (usar_plotly) library(plotly)
if (usar_dt)     library(DT)
library(ggplot2)

AZUL <- "#2c5364"; AZUL_C <- "#4a7c9b"; GRIS <- "#b8c4cc"
ACENTO <- "#c0623c"; VERDE <- "#3d7068"

gpe  <- cargar_gramos_por_ema() |> marcar_vehiculo()
comp <- cargar_composicion()
hog  <- n_distinct(gpe$id_hogar_unico)

NUT <- c("energia_kcal","hierro_mg","folato_mcg_dfe","vitamina_a_mcg_rae")

calc_esc <- function(nombre) {
  sw <- ESCENARIOS |> filter(escenario == nombre) |>
    select(vehiculo, eid_esc = enhance_id)
  gpe |> left_join(sw, by = "vehiculo") |>
    mutate(eid = coalesce(eid_esc, as.numeric(enhance_id))) |>
    left_join(comp, by = c("eid" = "enhance_id")) |>
    mutate(across(all_of(NUT), ~ .x * Gramos_por_EMA_dia / 100)) |>
    group_by(id_hogar_unico) |>
    summarise(across(all_of(NUT), ~ sum(.x, na.rm = TRUE)), .groups = "drop") |>
    mutate(escenario = gsub("^[0-9]\\. ", "", nombre))
}
res <- bind_rows(lapply(unique(ESCENARIOS$escenario), calc_esc))

# Requerimientos promedio estimados (EAR) de referencia para mujer adulta.
# SE USAN COMO VALOR DE REFERENCIA, PENDIENTE DE CONFIRMACION por la contraparte
# tecnica: el valor aplicable depende de la referencia adoptada (FAO/OMS o IOM)
# y, en el caso del hierro, de la biodisponibilidad supuesta en la dieta.
EAR <- tibble(
  nutriente = c("hierro_mg", "folato_mcg_dfe", "vitamina_a_mcg_rae"),
  etiqueta  = c("Hierro (mg)", "Folato (µg DFE)", "Vitamina A (µg RAE)"),
  valor     = c(8.1, 320, 500)
)

tema_d <- function() {
  theme_minimal(base_size = 12) +
    theme(panel.grid.minor = element_blank(),
          panel.grid.major.x = element_blank(),
          panel.grid.major.y = element_line(colour = "#e8edf0"),
          axis.title = element_text(colour = "#5a6b76", size = rel(0.9)),
          legend.position = "top", legend.title = element_blank())
}

tabla <- function(df) {
  if (usar_dt) {
    DT::datatable(df, rownames = FALSE, filter = "top",
                  options = list(pageLength = 10, dom = "ftip",
                                 language = list(search = "Buscar:",
                                   info = "_START_ a _END_ de _TOTAL_",
                                   paginate = list(previous = "Anterior", `next` = "Siguiente"))))
  } else knitr::kable(head(df, 12))
}
```

# Cobertura de vehículos

## Row {height="20%"}

```{r}
#| content: valuebox
#| title: "Hogares analizados"
list(icon = "house", color = "light", value = format(hog, big.mark = "."))
```

```{r}
#| content: valuebox
#| title: "Arroz"
v <- gpe |> filter(vehiculo == "Arroz") |> distinct(id_hogar_unico) |> nrow()
list(icon = "check-circle", color = "success",
     value = paste0(round(100 * v / hog, 1), "%"))
```

```{r}
#| content: valuebox
#| title: "Aceite"
v <- gpe |> filter(vehiculo == "Aceite") |> distinct(id_hogar_unico) |> nrow()
list(icon = "check-circle", color = "success",
     value = paste0(round(100 * v / hog, 1), "%"))
```

```{r}
#| content: valuebox
#| title: "Harina de trigo"
v <- gpe |> filter(vehiculo == "Harina de trigo") |> distinct(id_hogar_unico) |> nrow()
list(icon = "exclamation-triangle", color = "warning",
     value = paste0(round(100 * v / hog, 1), "%"))
```

## Row {height="45%"}

```{r}
#| title: "Alcance de cada vehículo entre los hogares analizados"

cob <- gpe |> filter(!is.na(vehiculo)) |>
  distinct(id_hogar_unico, vehiculo) |> count(vehiculo) |>
  mutate(p = 100 * n / hog, vehiculo = reorder(vehiculo, p))

g <- ggplot(cob, aes(p, vehiculo,
                     text = paste0(vehiculo, "<br>", format(n, big.mark = "."),
                                   " hogares (", round(p, 1), "%)"))) +
  geom_col(fill = AZUL_C, width = 0.6) +
  scale_x_continuous(limits = c(0, 100), labels = function(x) paste0(x, "%")) +
  labs(x = "Hogares que lo consumen", y = NULL) +
  tema_d()

if (usar_plotly) plotly::ggplotly(g, tooltip = "text") else g
```

```{r}
#| title: "Consumo entre hogares consumidores (g por EMA y día)"

cons <- gpe |> filter(!is.na(vehiculo)) |>
  group_by(id_hogar_unico, vehiculo) |>
  summarise(g = sum(Gramos_por_EMA_dia, na.rm = TRUE), .groups = "drop") |>
  filter(g > 0, g < quantile(g, 0.99))

g <- ggplot(cons, aes(reorder(vehiculo, g, median), g)) +
  geom_boxplot(fill = AZUL_C, colour = AZUL, outlier.alpha = 0.12, width = 0.55) +
  coord_flip() +
  labs(x = NULL, y = "Gramos por EMA y día") +
  tema_d()

if (usar_plotly) plotly::ggplotly(g) else g
```

## Row {height="35%"}

::: {.card title="El caso de la harina de trigo"}
```{r}
gpe_amp <- cargar_gramos_por_ema() |> marcar_vehiculo(ampliado = TRUE)
h_est <- gpe |> filter(vehiculo == "Harina de trigo") |> distinct(id_hogar_unico) |> nrow()
h_amp <- gpe_amp |> filter(vehiculo == "Trigo y derivados") |> distinct(id_hogar_unico) |> nrow()

tibble(
  `Definición del indicador` = c("Harina de trigo como producto",
                                 "Harina de trigo y sus derivados"),
  Hogares = c(format(h_est, big.mark = "."), format(h_amp, big.mark = ".")),
  Alcance = c(pct(h_est, hog), pct(h_amp, hog))
) |> knitr::kable()
```

Ningún hogar de la muestra declara harina en existencias y solo una minoría
registra su compra, mientras los derivados de trigo aparecen en la mayoría.

Una lectura posible es que la harina llegue al hogar ya procesada. Si así fuera,
y dado que la fortificación se realiza en el molino, el indicador construido
sobre harina mediría un insumo intermedio y no la exposición de la población.

**Límites:** la norma es voluntaria para pastas y galletas, y sin factores de
receta esto mide alcance, no gramos de harina.
:::

# Escenarios

## Row {height="12%"}

::: {.card}
**Los escenarios modelan qué ocurriría si se fortificaran distintos vehículos.**
Cuál corresponde al marco normativo vigente en República Dominicana es una
verificación pendiente de la contraparte técnica: aquí se presenta el rango, no
una cifra única.
:::

## Row {height="48%"}

```{r}
#| title: "Ingesta mediana por escenario"

comp_esc <- res |>
  group_by(escenario) |>
  summarise(across(all_of(NUT[-1]), median), .groups = "drop") |>
  tidyr::pivot_longer(-escenario, names_to = "nutriente", values_to = "v") |>
  left_join(EAR, by = "nutriente")

g <- ggplot(comp_esc, aes(escenario, v, fill = escenario,
                          text = paste0(escenario, "<br>", etiqueta, ": ",
                                        round(v, 1)))) +
  geom_col(width = 0.6) +
  geom_hline(aes(yintercept = valor), linetype = "22", colour = ACENTO) +
  facet_wrap(~etiqueta, scales = "free_y") +
  scale_fill_manual(values = c(GRIS, AZUL_C, AZUL)) +
  labs(x = NULL, y = NULL,
       caption = "Línea punteada: requerimiento promedio estimado de referencia") +
  tema_d() +
  theme(axis.text.x = element_blank(),
        strip.text = element_text(face = "bold", colour = "#1a3a4a"))

if (usar_plotly) plotly::ggplotly(g, tooltip = "text") else g
```

## Row {height="40%"}

```{r}
#| title: "Desplazamiento de la distribución respecto al requerimiento"

nut_sel <- "folato_mcg_dfe"
ear_sel <- EAR$valor[EAR$nutriente == nut_sel]

dist <- res |>
  select(escenario, v = all_of(nut_sel)) |>
  filter(v > 0, v < quantile(v, 0.98))

g <- ggplot(dist, aes(v, colour = escenario, fill = escenario)) +
  geom_density(alpha = 0.18, linewidth = 0.9) +
  geom_vline(xintercept = ear_sel, linetype = "22", colour = ACENTO, linewidth = 0.9) +
  annotate("text", x = ear_sel, y = 0, label = "  requerimiento",
           colour = ACENTO, hjust = 0, vjust = -0.5, size = 3.4) +
  scale_colour_manual(values = c(GRIS, AZUL_C, AZUL)) +
  scale_fill_manual(values = c(GRIS, AZUL_C, AZUL)) +
  labs(x = "Folato (µg DFE por EMA y día)", y = "Densidad") +
  tema_d()

if (usar_plotly) plotly::ggplotly(g) else g
```

```{r}
#| title: "Hogares por debajo del requerimiento"

bajo <- res |>
  tidyr::pivot_longer(all_of(NUT[-1]), names_to = "nutriente", values_to = "v") |>
  left_join(EAR, by = "nutriente") |>
  group_by(Escenario = escenario, Nutriente = etiqueta) |>
  summarise(`% por debajo` = round(100 * mean(v < valor), 1), .groups = "drop") |>
  tidyr::pivot_wider(names_from = Nutriente, values_from = `% por debajo`)

knitr::kable(bajo)
```

# Decisiones

## Row {height="55%"}

```{r}
#| title: "Decisiones que condicionan la interpretación"

tibble(
  Decisión = c("Tratamiento de las Secciones 2 y 3A",
               "Línea base de fortificación",
               "Fuentes de composición faltantes",
               "Requerimientos de referencia (EAR)"),
  `Situación` = c(
    "Ninguna sección por separado produce valores plausibles; su suma duplica los alimentos almacenables",
    "El mapeo actual no representa ningún escenario real de política dominicana",
    "Alimentos de consumo frecuente sin equivalencia en INCAP ni FNDDS",
    "El valor aplicable depende de la referencia adoptada y, en hierro, de la biodisponibilidad supuesta"
  ),
  `Efecto si no se resuelve` = c(
    "Sobrestimación del consumo de arroz, aceite, azúcar y leche",
    "Folato sobrestimado y vitamina A subestimada",
    "Pérdida de cobertura concentrada en pocos alimentos de alta frecuencia",
    "La proporción por debajo del requerimiento no es comparable con otras fuentes"
  ),
  `Evidencia disponible` = c(
    "Tres variantes calculadas y comparadas",
    "Tres escenarios modelados; rango presentado",
    "Listado de alimentos por número de observaciones afectadas",
    "Cálculo parametrizado: cambiar el valor no exige rehacer el análisis"
  )
) |> tabla()
```

## Row {height="45%"}

::: {.card title="Qué permite decidir este tablero"}
**Qué vehículo prioriza una estrategia de fortificación.** El alcance y el
consumo mediano de cada vehículo están medidos. Un vehículo de consumo
mayoritario produce un efecto poblacional mayor aunque su contenido de nutriente
sea equivalente.

**Cuánto se ganaría.** El desplazamiento de la distribución respecto al
requerimiento muestra qué proporción de hogares dejaría de estar por debajo en
cada escenario.

**Dónde conviene invertir esfuerzo de mejora.** El trabajo pendiente está
ordenado por número de observaciones afectadas.
:::

::: {.card title="Qué no permite decidir todavía"}
**No hay intervalos de confianza.** El diseño muestral complejo aún no está
incorporado, de modo que no se reporta precisión estadística.

**No hay desagregación por quintil ni zona.** El análisis de equidad requiere el
paso anterior para ser estadísticamente correcto.

**El aceite no se modeló como vehículo de vitamina A**: la tabla de composición
no incluye versiones fortificadas, y no se sustituyó por un valor supuesto.

**Los requerimientos de referencia están pendientes de confirmación.** La
proporción por debajo del requerimiento debe leerse como ilustrativa del método,
no como estimación definitiva.
:::

# Notas

::: {.card title="Fuente"}
ENGIH 2018, Banco Central de la República Dominicana. Microdatos de acceso
público: <https://www.bancentral.gov.do/a/d/4796-engih-2018>

Tablas de composición: INCAP y FNDDS (USDA).
:::

::: {.card title="Advertencia sobre los requerimientos de referencia"}
Los valores utilizados como requerimiento promedio estimado son **de
referencia y están pendientes de confirmación** por la contraparte técnica.

El valor aplicable depende de la referencia adoptada (FAO/OMS o IOM) y, en el
caso del hierro, de la biodisponibilidad supuesta para la dieta dominicana. El
hierro presenta además una distribución de requerimientos asimétrica, para la
cual el método de punto de corte tiene limitaciones conocidas.

El cálculo está parametrizado: modificar estos valores no exige rehacer el
análisis, solo recompilar el documento.
:::

::: {.card title="Cómo se generó"}
Todas las cifras se calculan al compilar a partir de los datos del pipeline.
Ninguna está escrita a mano.

El código, la bitácora de decisiones y el registro de auditoría del mapeo de
alimentos están en el repositorio del proyecto.
:::
