---
title: "Estado de la base de datos"
subtitle: "ENGIH 2018 — cobertura del procesamiento y trabajo pendiente"
author: "Maicel E. Monzón, PhD"
format:
  dashboard:
    theme: [default, custom.scss]
    orientation: rows
    nav-buttons:
      - icon: github
        href: https://github.com/maicel1978/analisis_ENGIH2018
lang: es
execute:
  warning: false
  message: false
  echo: false
---

```{r}
#| label: setup
ruta_comun <- c(here::here("reports", "_comun.R"),
                here::here("scripts", "_comun.R"))
source(ruta_comun[file.exists(ruta_comun)][1])

usar_plotly <- requireNamespace("plotly", quietly = TRUE)
usar_dt     <- requireNamespace("DT", quietly = TRUE)
if (usar_plotly) library(plotly)
if (usar_dt)     library(DT)
library(ggplot2)

AZUL <- "#2c5364"; AZUL_C <- "#4a7c9b"; GRIS <- "#b8c4cc"; ACENTO <- "#c0623c"

d     <- cargar_consumo()
sec2  <- d$sec2  |> marcar_elegible()
sec3a <- d$sec3a |> marcar_elegible()
todo  <- bind_rows(sec2, sec3a)
cw    <- cargar_crosswalk("Cuest. B Sec 3A")

p3a <- 100 * sum(sec3a$entra_calculo) / nrow(sec3a)
p2  <- 100 * sum(sec2$entra_calculo)  / nrow(sec2)

interactivo <- function(g) if (usar_plotly) plotly::ggplotly(g) else g

tabla <- function(df, ...) {
  if (usar_dt) {
    DT::datatable(df, rownames = FALSE, filter = "top",
                  options = list(pageLength = 12, dom = "ftip",
                                 language = list(
                                   search = "Buscar:",
                                   info = "_START_ a _END_ de _TOTAL_",
                                   paginate = list(previous = "Anterior", `next` = "Siguiente"))),
                  ...)
  } else {
    knitr::kable(head(df, 15))
  }
}

tema_d <- function() {
  theme_minimal(base_size = 12) +
    theme(panel.grid.minor = element_blank(),
          panel.grid.major.x = element_blank(),
          panel.grid.major.y = element_line(colour = "#e8edf0"),
          axis.title = element_text(colour = "#5a6b76", size = rel(0.9)),
          legend.position = "none")
}
```

# Cobertura

## Row {height="18%"}

```{r}
#| content: valuebox
#| title: "Observaciones procesadas"
list(icon = "database", color = "light",
     value = format(nrow(todo), big.mark = "."))
```

```{r}
#| content: valuebox
#| title: "Cobertura — Sección 3A"
list(icon = "percent",
     color = if (p3a >= 80) "success" else if (p3a >= 70) "warning" else "danger",
     value = paste0(round(p3a, 1), "%"))
```

```{r}
#| content: valuebox
#| title: "Cobertura — Sección 2"
list(icon = "percent",
     color = if (p2 >= 80) "success" else if (p2 >= 70) "warning" else "danger",
     value = paste0(round(p2, 1), "%"))
```

```{r}
#| content: valuebox
#| title: "Alimentos mapeados"
list(icon = "link-45deg", color = "light",
     value = paste0(sum(!is.na(cw$enhance_id)), " / ", nrow(cw)))
```

## Row {height="42%"}

### Column {width="55%"}

```{r}
#| title: "Dónde se pierde cada observación"

emb <- bind_rows(
  lapply(list(sec2, sec3a), function(x) {
    tibble(
      seccion = x$seccion[1],
      etapa = factor(c("Registradas", "Con cantidad", "+ conversión",
                       "+ composición", "+ porción comestible", "Entran al cálculo"),
                     levels = c("Registradas", "Con cantidad", "+ conversión",
                                "+ composición", "+ porción comestible", "Entran al cálculo")),
      n = c(nrow(x), sum(x$tiene_Q),
            sum(x$tiene_Q & x$tiene_fc),
            sum(x$tiene_Q & x$tiene_fc & x$tiene_enhance),
            sum(x$tiene_Q & x$tiene_fc & x$tiene_enhance & x$tiene_pc),
            sum(x$entra_calculo))
    )
  })
) |> group_by(seccion) |> mutate(pct = round(100 * n / max(n), 1)) |> ungroup()

g <- ggplot(emb, aes(etapa, n, fill = seccion,
                     text = paste0(seccion, "<br>", format(n, big.mark = "."),
                                   " observaciones (", pct, "%)"))) +
  geom_col(position = "dodge", width = 0.75) +
  scale_fill_manual(values = c("Sec 2" = GRIS, "Sec 3A" = AZUL_C)) +
  scale_y_continuous(labels = function(x) format(x, big.mark = ".")) +
  labs(x = NULL, y = "Observaciones") +
  tema_d() +
  theme(axis.text.x = element_text(angle = 25, hjust = 1, size = rel(0.85)),
        legend.position = "top")

if (usar_plotly) plotly::ggplotly(g, tooltip = "text") else g
```

### Column {width="45%"}

```{r}
#| title: "Motivo de exclusión"

mot <- todo |>
  filter(!entra_calculo) |>
  mutate(motivo = case_when(
    !tiene_Q       ~ "Sin cantidad",
    !tiene_fc      ~ "Sin factor de conversión",
    !tiene_enhance ~ "Sin composición",
    !tiene_pc      ~ "Sin porción comestible",
    es_outlier     ~ "Valor atípico",
    TRUE           ~ "Otro")) |>
  count(seccion, motivo)

g <- ggplot(mot, aes(reorder(motivo, n), n, fill = seccion,
                     text = paste0(seccion, "<br>", motivo, "<br>",
                                   format(n, big.mark = "."), " observaciones"))) +
  geom_col(width = 0.7) +
  coord_flip() +
  scale_fill_manual(values = c("Sec 2" = GRIS, "Sec 3A" = ACENTO)) +
  scale_y_continuous(labels = function(x) format(x, big.mark = ".")) +
  labs(x = NULL, y = "Observaciones excluidas") +
  tema_d() + theme(legend.position = "top")

if (usar_plotly) plotly::ggplotly(g, tooltip = "text") else g
```

## Row {height="40%"}

```{r}
#| title: "Qué falta — alimentos excluidos, ordenados por impacto"

todo |>
  filter(!entra_calculo) |>
  mutate(Motivo = case_when(
    !tiene_Q       ~ "Sin cantidad",
    !tiene_fc      ~ "Sin factor de conversión",
    !tiene_enhance ~ "Sin composición",
    !tiene_pc      ~ "Sin porción comestible",
    es_outlier     ~ "Valor atípico",
    TRUE           ~ "Otro")) |>
  count(Sección = seccion, Alimento = descripcion, Motivo,
        name = "Observaciones") |>
  arrange(desc(Observaciones)) |>
  tabla()
```

# Composición nutricional

## Row {height="45%"}

```{r}
#| title: "Cobertura de las tablas de composición, por nutriente"

gpe  <- cargar_gramos_por_ema()
comp <- cargar_composicion()
NUT  <- c("energia_kcal","hierro_mg","folato_mcg_dfe","vitamina_a_mcg_rae")
ETIQ <- c("Energía","Hierro","Folato","Vitamina A")

cobn <- gpe |>
  mutate(eid = as.numeric(enhance_id)) |>
  left_join(comp, by = c("eid" = "enhance_id")) |>
  summarise(across(all_of(NUT),
                   ~ 100 * sum(Gramos_por_EMA_dia[!is.na(.x)], na.rm = TRUE) /
                     sum(Gramos_por_EMA_dia, na.rm = TRUE))) |>
  tidyr::pivot_longer(everything(), names_to = "n", values_to = "p") |>
  mutate(Nutriente = factor(ETIQ[match(n, NUT)], levels = rev(ETIQ)))

g <- ggplot(cobn, aes(p, Nutriente,
                      text = paste0(Nutriente, "<br>", round(p, 1),
                                    "% de los gramos consumidos"))) +
  geom_col(fill = AZUL_C, width = 0.6) +
  geom_text(aes(label = paste0(round(p, 1), "%")), hjust = -0.15, size = 3.6,
            colour = "#33444f") +
  scale_x_continuous(limits = c(0, 108), labels = function(x) paste0(x, "%")) +
  labs(x = "Gramos consumidos con información nutricional", y = NULL) +
  tema_d()

if (usar_plotly) plotly::ggplotly(g, tooltip = "text") else g
```

::: {.card title="Por qué importa"}
La cobertura **no es uniforme entre nutrientes**. La vitamina A dispone de
información para una proporción menor de los gramos consumidos que la energía,
de modo que su ingesta está más subestimada.

Toda comparación entre micronutrientes debe considerar esta diferencia, que no
es atribuible al consumo sino a la completitud de las tablas de composición.

Los alimentos sin composición conocida contribuyen cero: **las estimaciones son
un límite inferior.**
:::

## Row {height="55%"}

```{r}
#| title: "Estado del mapeo a tablas de composición"

cw |>
  filter(!is.na(enhance_id)) |>
  transmute(
    `Tipo de equivalencia` = coalesce(tipo_equivalencia, "(sin declarar)"),
    Fuente = coalesce(fuente, "(sin declarar)")
  ) |>
  count(`Tipo de equivalencia`, Fuente, name = "Alimentos") |>
  arrange(desc(Alimentos)) |>
  tabla()
```

# Notas {orientation="columns"}

## Column

::: {.card title="Cómo leer este tablero"}
Todas las cifras se calculan al compilar el documento a partir de los datos del
pipeline. **Ninguna está escrita a mano**: al ampliarse las tablas auxiliares,
este tablero refleja el nuevo estado sin intervención manual.

Un dato entra al cálculo únicamente si dispone de cantidad registrada, factor
de conversión a gramos y porción comestible. Si falta cualquiera de los tres, la
observación se excluye y no se imputan valores.

De ahí la regla que rige todo el proyecto: **ninguna cifra agregada se cita sin
la cobertura sobre la que se calcula.**
:::

::: {.card title="Qué no muestra"}
Este tablero describe el estado de la base de datos, no resultados nutricionales.
Para eso están el informe de factibilidad y los informes R1 a R4.

Las observaciones excluidas **no constituyen una submuestra aleatoria**: se
concentran en alimentos sin factor de conversión o sin correspondencia en las
tablas de composición.
:::

## Column

::: {.card title="Fuente"}
ENGIH 2018, Banco Central de la República Dominicana.

Microdatos de acceso público:
<https://www.bancentral.gov.do/a/d/4796-engih-2018>

Tablas de composición: INCAP y FNDDS (USDA).

Factores de conversión y correspondencia de alimentos: elaborados en el marco de
esta consultoría, con verificación de campo documentada en el repositorio.
:::

::: {.card title="Trazabilidad"}
El registro de cada modificación a las tablas auxiliares —valor anterior, valor
nuevo y motivo— está en `data/auditoria/` del repositorio.

La bitácora completa de decisiones, hallazgos y errores corregidos está en
`docs/hoja-de-ruta.md`.
:::
