---
title: "Calidad de los datos"
author: "ENGIH 2018 · República Dominicana"
format:
  dashboard:
    theme: [default, custom.scss]
    orientation: rows
    nav-buttons:
      - icon: github
        href: https://github.com/maicel1978/analisis_ENGIH2018
lang: es
execute:
  warning: false
  message: false
  echo: false
---

```{r}
#| label: setup
ruta_comun <- c(here::here("reports", "_comun.R"),
                here::here("scripts", "_comun.R"))
source(ruta_comun[file.exists(ruta_comun)][1])

usar_plotly <- requireNamespace("plotly", quietly = TRUE)
usar_dt     <- requireNamespace("DT", quietly = TRUE)
if (usar_plotly) library(plotly)
if (usar_dt)     library(DT)
library(ggplot2)

AZUL <- "#2c5364"; AZUL_C <- "#7ba3bd"; GRIS <- "#d4dce1"; ACENTO <- "#c0623c"

d     <- cargar_consumo()
sec3a <- d$sec3a |> marcar_elegible()
todo  <- bind_rows(d$sec2 |> marcar_elegible(), sec3a)

n3a  <- nrow(sec3a)
p3a  <- 100 * sum(sec3a$entra_calculo) / n3a
peso <- 100 * sum(!sec3a$tiene_fc) / n3a
comp <- 100 * sum(sec3a$tiene_fc & !sec3a$tiene_enhance) / n3a

tema_d <- function() {
  theme_minimal(base_size = 13) +
    theme(panel.grid.minor   = element_blank(),
          panel.grid.major.y = element_blank(),
          panel.grid.major.x = element_line(colour = "#f0f4f6"),
          axis.title = element_blank(),
          axis.text  = element_text(colour = "#44555f"),
          axis.text.y = element_text(size = rel(1.02)),
          legend.position = "none",
          plot.margin = margin(14, 24, 8, 6))
}

grafico <- function(g) {
  if (usar_plotly) {
    plotly::ggplotly(g, tooltip = "text") |>
      plotly::config(displayModeBar = FALSE) |>
      plotly::layout(margin = list(l = 10, r = 20, t = 10, b = 30))
  } else g
}
```

# Cobertura

## Row {height="22%"}

```{r}
#| content: valuebox
#| title: "Llegan al cálculo"
list(icon = "check2-circle", color = "success", value = paste0(round(p3a), "%"))
```

```{r}
#| content: valuebox
#| title: "Sin peso en gramos"
list(icon = "rulers", color = "danger", value = paste0(round(peso), "%"))
```

```{r}
#| content: valuebox
#| title: "Sin composición"
list(icon = "clipboard-data", color = "secondary", value = paste0(round(comp), "%"))
```

## Row {height="52%"}

```{r}
#| title: "Qué se pierde en el camino"

etapas <- c("Alimentos registrados", "Con peso en gramos",
            "Con composición", "Entran al cálculo")

emb <- tibble(
  etapa = factor(etapas, levels = rev(etapas)),
  n = c(n3a,
        sum(sec3a$tiene_fc),
        sum(sec3a$tiene_fc & sec3a$tiene_enhance),
        sum(sec3a$entra_calculo))
) |>
  mutate(pct = 100 * n / max(n),
         col = ifelse(etapa == "Entran al cálculo", AZUL, AZUL_C))

g <- ggplot(emb, aes(pct, etapa, fill = col,
                     text = paste0(round(pct, 1), "%  ·  ",
                                   format(n, big.mark = "."), " observaciones"))) +
  geom_col(width = 0.52) +
  geom_text(aes(label = paste0(round(pct), "%")), hjust = -0.25,
            size = 4, colour = "#44555f") +
  scale_fill_identity() +
  scale_x_continuous(limits = c(0, 112), expand = c(0, 0), labels = NULL) +
  tema_d()

grafico(g)
```

## Row {height="26%"}

::: {.card}
La encuesta registra cantidades en unidades de mercado —un mazo, una docena, un
racimo— cuyo peso en gramos no está publicado. **Ese es el obstáculo principal,
no la falta de alimentos en las tablas de composición.**

Ampliar la tabla de pesos rinde más que ampliar el mapeo nutricional.
:::

# Prioridades

## Row

```{r}
#| title: "Qué resolver primero"

pend <- todo |>
  filter(!entra_calculo) |>
  mutate(
    Falta = case_when(
      !tiene_Q       ~ "Cantidad",
      !tiene_fc      ~ "Peso en gramos",
      !tiene_enhance ~ "Composición",
      !tiene_pc      ~ "Porción comestible",
      es_outlier     ~ "Valor extremo",
      TRUE           ~ "Otro"),
    Resolución = case_when(
      !tiene_fc      ~ "Pesaje en punto de venta",
      !tiene_enhance ~ "Tabla de composición",
      !tiene_pc      ~ "Tabla de composición",
      TRUE           ~ "Revisión caso a caso")
  ) |>
  count(Alimento = descripcion, Falta, Resolución, name = "Observaciones") |>
  arrange(desc(Observaciones)) |>
  mutate(Ganancia = round(100 * Observaciones / n3a, 2))

if (usar_dt) {
  DT::datatable(
    pend, rownames = FALSE, filter = "top",
    colnames = c("Alimento", "Qué falta", "Cómo se resuelve",
                 "Observaciones", "Ganancia (pp)"),
    options = list(pageLength = 14, dom = "ftip", scrollY = "56vh",
                   order = list(list(3, "desc")),
                   columnDefs = list(list(className = "dt-right", targets = 3:4)),
                   language = list(search = "Buscar:",
                                   info = "_START_–_END_ de _TOTAL_",
                                   paginate = list(previous = "‹", `next` = "›")))
  ) |>
    DT::formatCurrency("Observaciones", currency = "", interval = 3,
                       mark = ".", digits = 0)
} else {
  knitr::kable(head(pend, 20))
}
```

# Nutrientes

## Row {height="60%"}

```{r}
#| title: "Sobre qué parte de la comida conocemos cada nutriente"

gpe   <- cargar_gramos_por_ema()
tabla <- cargar_composicion()
NUT   <- c("energia_kcal","hierro_mg","folato_mcg_dfe","vitamina_a_mcg_rae")
ETIQ  <- c("Energía","Hierro","Folato","Vitamina A")

cobn <- gpe |>
  mutate(eid = as.numeric(enhance_id)) |>
  left_join(tabla, by = c("eid" = "enhance_id")) |>
  summarise(across(all_of(NUT),
                   ~ 100 * sum(Gramos_por_EMA_dia[!is.na(.x)], na.rm = TRUE) /
                     sum(Gramos_por_EMA_dia, na.rm = TRUE))) |>
  tidyr::pivot_longer(everything(), names_to = "n", values_to = "p") |>
  mutate(Nutriente = factor(ETIQ[match(n, NUT)], levels = rev(ETIQ)),
         col = ifelse(p >= 95, AZUL, ifelse(p >= 90, AZUL_C, ACENTO)))

g <- ggplot(cobn, aes(p, Nutriente, fill = col,
                      text = paste0(round(p, 1), "% de los gramos consumidos"))) +
  geom_col(width = 0.5) +
  geom_text(aes(label = paste0(round(p, 1), "%")), hjust = -0.25,
            size = 4, colour = "#44555f") +
  scale_fill_identity() +
  scale_x_continuous(limits = c(0, 112), expand = c(0, 0), labels = NULL) +
  tema_d()

grafico(g)
```

## Row {height="40%"}

::: {.card}
**Esto define qué resultados se sostienen.** La energía cubre casi toda la
comida consumida. La vitamina A, bastante menos: su ingesta está más
subestimada que la del resto.

Comparar micronutrientes entre sí exige tener presente esa diferencia, que no
viene del consumo sino de las tablas de composición.

Los alimentos sin composición conocida aportan cero, de modo que toda estimación
de ingesta es un **límite inferior**.
:::

# Método

## Row

::: {.card title="Cuándo entra un alimento al cálculo"}
Para convertir una compra en gramos consumidos hacen falta tres datos: cuánto
**pesa** la cantidad comprada, qué **contiene** el alimento según una tabla de
composición, y qué proporción es **comestible**.

Si falta alguno, la observación se excluye. No se imputan valores.

Ninguna cifra del proyecto se presenta sin indicar sobre qué proporción de los
datos se calculó.
:::

::: {.card title="Fuente"}
ENGIH 2018, Banco Central de la República Dominicana.
Microdatos públicos: <https://www.bancentral.gov.do/a/d/4796-engih-2018>

Tablas de composición: INCAP y FNDDS (USDA).

Las cifras se calculan al compilar este tablero. Registro de decisiones en
`data/auditoria/`; bitácora en `docs/hoja-de-ruta.md`.
:::
