---
title: "Informe de factibilidad técnica"
subtitle: |
  Análisis de la Encuesta Nacional de Gastos e Ingresos de los Hogares
  (ENGIH 2018) para la estimación de cobertura, consumo y contribución
  de alimentos fortificados y fortificables
author: "Maicel E. Monzón, PhD — Consultor internacional"
date: today
lang: es
format:
  html:
    toc: true
    toc-depth: 3
    toc-title: "Índice"
    number-sections: true
    df-print: kable
    embed-resources: true
    code-fold: true
  docx:
    toc: true
    toc-depth: 3
    number-sections: true
    df-print: kable
crossref:
  tbl-title: "Tabla"
  fig-title: "Figura"
  title-delim: "."

execute:
  warning: false
  message: false
  echo: false
---

```{=html}
<style>
.fuente {
  font-size: 0.85em;
  color: #5a6b76;
  margin-top: -0.6em;
  margin-bottom: 1.6em;
  font-style: italic;
}
</style>
```

```{r}
#| label: setup
ruta_comun <- c(here::here("reports", "_comun.R"),
                here::here("scripts", "_comun.R"))
source(ruta_comun[file.exists(ruta_comun)][1])

library(ggplot2)

AZUL <- "#2c5364"; AZUL_C <- "#4a7c9b"; GRIS <- "#b8c4cc"; ACENTO <- "#c0623c"

tema_informe <- function(base = 12) {
  theme_minimal(base_size = base) +
    theme(panel.grid.minor = element_blank(),
          panel.grid.major.x = element_blank(),
          panel.grid.major.y = element_line(colour = "#e8edf0"),
          axis.title = element_text(colour = "#5a6b76", size = rel(0.9)),
          plot.title = element_text(face = "bold", colour = "#1a3a4a", size = rel(1)),
          plot.caption = element_text(colour = "#93a2ad", size = rel(0.75), hjust = 0),
          legend.position = "top", legend.title = element_blank())
}

d      <- cargar_consumo()
sec2   <- d$sec2  |> marcar_elegible()
sec3a  <- d$sec3a |> marcar_elegible()
todo   <- bind_rows(sec2, sec3a)

gpe    <- cargar_gramos_por_ema() |> marcar_vehiculo()
ema    <- leer_limpio(file.path(RUTA_CLEAN, "data_ema_hogar.csv"))
hog    <- n_distinct(gpe$id_hogar_unico)

ing    <- leer_limpio(file.path(RUTA_CLEAN, "data_ingesta_micronutrientes_hogar.csv"))
ing_s  <- if ("variante" %in% names(ing)) filter(ing, variante == "Sec 2 + Sec 3A") else ing

f_var  <- file.path(RUTA_CLEAN, "comparacion_variantes_seccion.csv")
variantes <- if (file.exists(f_var)) leer_limpio(f_var) else NULL

cw     <- cargar_crosswalk("Cuest. B Sec 3A")

s3d <- leer_limpio(file.path(RUTA_CLEAN, "data_sec3a_consumo.csv"))
dias_hog <- distinct(s3d, id_hogar_unico, dias_observados_hogar)
pct_incompleto <- round(100 * mean(dias_hog$dias_observados_hogar < 7), 1)

p3a <- 100 * sum(sec3a$entra_calculo) / nrow(sec3a)
p2  <- 100 * sum(sec2$entra_calculo)  / nrow(sec2)
```

::: {.callout-note appearance="simple"}
Este documento se genera de forma reproducible a partir del conjunto de datos y
del código del proyecto. Todas las cifras que contiene se calculan en el momento
de su compilación; ninguna ha sido transcrita manualmente. Compilado el
`r format(Sys.Date(), "%d de %B de %Y")`.
:::

# Resumen ejecutivo

Se evaluó la viabilidad técnica de utilizar la ENGIH 2018 de República
Dominicana para estimar la cobertura y el consumo de alimentos fortificables y
su contribución a la ingesta de micronutrientes.

**La conclusión es que el análisis es viable.** Se implementó la cadena completa
de cálculo —estandarización de unidades, factor de conversión, porción
comestible, período de medición y normalización por Equivalente de Mujer Adulta—
y se obtuvieron estimaciones en rangos fisiológicamente plausibles.

Los principales parámetros de viabilidad son:

```{r}
#| label: tbl-resumen
#| tbl-cap: "Parámetros de viabilidad del análisis. República Dominicana, 2018"
tibble(
  Indicador = c(
    "Observaciones de consumo procesadas",
    "Cobertura del cálculo — Sección 3A",
    "Cobertura del cálculo — Sección 2",
    "Hogares con Equivalente de Mujer Adulta calculado",
    "Hogares con ingesta de micronutrientes estimada",
    "Alimentos mapeados a tablas de composición (Sección 3A)"
  ),
  Valor = c(
    format(nrow(todo), big.mark = "."),
    paste0(round(p3a, 1), "%"),
    paste0(round(p2, 1), "%"),
    paste0(format(sum(ema$n_sin_ema == 0), big.mark = "."), " de ",
           format(nrow(ema), big.mark = ".")),
    format(n_distinct(ing_s$id_hogar_unico), big.mark = "."),
    paste0(sum(!is.na(cw$enhance_id)), " de ", nrow(cw))
  )
)
```
::: {.fuente}
Fuente: ENGIH 2018 (Banco Central de la República Dominicana, con participación de la Oficina Nacional de Estadística).
:::


El factor limitante no reside en la encuesta sino en la completitud de las
tablas auxiliares de conversión y composición, que continúa ampliándose. Cada
ampliación mejora la cobertura sin modificar el método.

Se identificaron **tres decisiones que requieren definición del equipo técnico**
antes de derivar recomendaciones de política, detalladas en la sección
correspondiente.

# Objeto y alcance

## Objeto

Determinar si la ENGIH 2018 permite implementar una metodología de estimación de
ingesta aparente de micronutrientes a nivel de hogar, documentando qué variables
resultan utilizables, cuáles no están disponibles y qué adaptaciones
metodológicas fueron necesarias.

## Alcance

El análisis abarca las **Secciones 2 y 3A** del Cuestionario B de la encuesta:

- **Sección 2** — existencias de alimentos en el hogar (inventario)
- **Sección 3A** — adquisiciones diarias de alimentos durante el período de observación

Se excluye deliberadamente la **Sección 3B** (alimentos consumidos fuera del
hogar), cuyo tratamiento requiere factores de receta y de rendimiento que no
están disponibles en esta fuente ni en las tablas de composición empleadas.

## Lo que el análisis no puede establecer

Conviene delimitarlo desde el inicio. La ENGIH mide **adquisición y
disponibilidad de alimentos en el hogar**, no ingesta individual. En
consecuencia, el análisis no captura:

- la distribución de alimentos entre los miembros del hogar;
- el desperdicio y las pérdidas en la preparación;
- el consumo de alimentos fuera del hogar;
- el estado nutricional de las personas.

Las estimaciones deben interpretarse como **consumo aparente por hogar**,
normalizado por su composición demográfica.

# Fuentes de datos

```{r}
#| label: tbl-fuentes
#| tbl-cap: "Fuentes de datos utilizadas y su función en el análisis"
tibble(
  Fuente = c(
    "ENGIH 2018 — Cuestionario B, Secciones 2 y 3A",
    "ENGIH 2018 — Módulo sociodemográfico e ingresos",
    "Tabla de composición de alimentos INCAP",
    "Tabla de composición FNDDS (USDA)",
    "Tabla de factores de conversión de unidades",
    "Tabla de correspondencia de alimentos (crosswalk)"
  ),
  Uso = c(
    "Cantidades adquiridas y en existencia",
    "Composición del hogar, diseño muestral, quintil de gasto",
    "Composición nutricional — fuente primaria regional",
    "Composición nutricional — fuente secundaria",
    "Conversión de unidades de mercado a gramos",
    "Vínculo entre alimentos de la encuesta y tablas de composición"
  ),
  Productor = c("Banco Central de la República Dominicana (con participación de la ONE)",
                "Banco Central de la República Dominicana (con participación de la ONE)",
                "Instituto de Nutrición de Centro América y Panamá (INCAP)",
                "United States Department of Agriculture (USDA)",
                "Elaboración propia sobre fuentes publicadas y verificación de campo",
                "Elaboración propia")
)
```
::: {.fuente}
Fuente: Elaboración propia.
:::


Las dos últimas son **producto de esta consultoría** y constituyen, junto con el
código, el activo reutilizable del trabajo.

Los microdatos de la ENGIH 2018 son de acceso público en el portal del Banco
Central, lo que permite que cualquier tercero reproduzca los resultados de este
informe a partir de la fuente original:

> Banco Central de la República Dominicana. *Encuesta Nacional de Gastos e
> Ingresos de los Hogares (ENGIH) 2018* [microdatos]. Santo Domingo.
> <https://www.bancentral.gov.do/a/d/4796-engih-2018>

Para el contraste externo de los resultados se utilizó además:

> del Rosario, P. (2021). *El consumo de alimentos en República Dominicana*.
> Instituto Dominicano de Investigaciones Agropecuarias y Forestales (IDIAF),
> Santo Domingo, 76 p. ISBN 978-9945-448-30-6.

# Método

## Cadena de cálculo

El consumo diario en gramos comestibles de cada alimento, por hogar, se obtiene
como:

$$\text{Consumo diario (g)} = \frac{Q \times FC \times PC}{PM}$$

donde $Q$ es la cantidad registrada por el hogar, $FC$ el factor de conversión a
gramos de la unidad declarada, $PC$ la fracción comestible del alimento y $PM$
el período de medición en días.

Posteriormente el resultado se normaliza por el **Equivalente de Mujer Adulta
(EMA)** del hogar, que pondera a cada miembro según su requerimiento energético
en relación con el de una mujer adulta de referencia.

::: {.callout-important appearance="simple"}
**Criterio de elegibilidad.** Una observación entra al cálculo únicamente si
dispone de los tres componentes ($Q$, $FC$ y $PC$). En ausencia de cualquiera de
ellos la observación se excluye, y no se imputan valores.

De este criterio se deriva la regla que rige todo el informe: **ninguna cifra
agregada se presenta sin la cobertura sobre la que se calcula.**
:::

## Determinación del período de medición

El diseño de la encuesta establece un período de observación de siete días. Sin
embargo, el `r pct_incompleto`% de los hogares presenta registros
en un número menor de días. Esto admitía dos interpretaciones incompatibles:

1. el hogar fue observado durante menos días de los previstos;
2. el hogar fue observado siete días y no registró adquisiciones en algunos.

Bajo la segunda interpretación, dividir entre el número de días con registro
sobrestimaría el consumo diario de forma proporcional al número de días sin
adquisición —hasta un 133% en hogares con tres días de registro.

**La cuestión se resolvió empíricamente.** Si el denominador introdujese sesgo,
la ingesta estimada sería sistemáticamente mayor en los hogares con menos días
registrados.

```{r}
#| label: tbl-pm
#| tbl-cap: "Ingesta energética mediana según número de días con registro. República Dominicana, 2018"
s3d |>
  distinct(id_hogar_unico, dias_observados_hogar) |>
  inner_join(ing_s, by = "id_hogar_unico") |>
  filter(dias_observados_hogar <= 7) |>
  group_by(`Días con registro` = dias_observados_hogar) |>
  summarise(Hogares = n(),
            `Energía mediana (kcal/EMA/día)` = round(median(energia_kcal)),
            .groups = "drop")
```
::: {.fuente}
Fuente: Elaboración propia a partir de la ENGIH 2018 (Banco Central de la República Dominicana, con participación de la Oficina Nacional de Estadística).
:::


La ingesta mediana resulta **invariante** al número de días observados. Se adopta
por tanto el número de días efectivamente registrados por hogar como período de
medición.

## Selección de tablas de composición

La fuente primaria es la tabla del INCAP, por su pertinencia regional. Cuando un
alimento carece de entrada adecuada se recurre a FNDDS, y la fuente utilizada se
declara explícitamente en cada registro del crosswalk.

La correspondencia entre ambas tablas fue verificada columna a columna antes de
su uso:

```{r}
#| label: tbl-equivalencia
#| tbl-cap: "Correspondencia de columnas entre tablas de composición de alimentos"
tibble(
  Nutriente = c("Energía", "Hierro", "Folato", "Vitamina A"),
  INCAP = c("ENERC_KCAL", "FE", "FOLDFE", "VITA_RAE"),
  FNDDS = c("Energy (kcal)", "Iron (mg)", "Folate, DFE (mcg_DFE)",
            "Vitamin A, RAE (mcg_RAE)"),
  Unidad = c("kcal/100 g", "mg/100 g", "µg DFE/100 g", "µg RAE/100 g")
)
```
::: {.fuente}
Fuente: INCAP y FNDDS (USDA).
:::


::: {.callout-note appearance="simple"}
**Sobre la selección de la columna de folato.** FNDDS ofrece cuatro columnas de
folato: ácido fólico, folato de los alimentos, folato total y equivalentes
dietéticos de folato (DFE). Se emplea **DFE** por corresponder a la variable
`FOLDFE` del INCAP.

La distinción es sustantiva: los equivalentes dietéticos ponderan el ácido
fólico sintético por su mayor biodisponibilidad, de modo que el uso de "folato
total" subestimaría el aporte precisamente de los alimentos fortificados, que
constituyen el objeto de este análisis.
:::

# Resultados de factibilidad

## Cobertura del procesamiento

```{r}
#| label: tbl-cobertura
#| tbl-cap: "Cobertura del procesamiento por sección del cuestionario. República Dominicana, 2018"
todo |>
  group_by(Sección = seccion) |>
  summarise(
    Observaciones       = n(),
    `Con cantidad`      = sum(tiene_Q),
    `Con conversión`    = sum(tiene_Q & tiene_fc),
    `Con composición`   = sum(tiene_Q & tiene_fc & tiene_enhance),
    `Entran al cálculo` = sum(entra_calculo),
    .groups = "drop"
  ) |>
  mutate(Cobertura = pct(`Entran al cálculo`, Observaciones))
```
::: {.fuente}
Fuente: Elaboración propia a partir de la ENGIH 2018 (Banco Central de la República Dominicana, con participación de la Oficina Nacional de Estadística).
:::


Las observaciones excluidas no constituyen una submuestra aleatoria: se
concentran en alimentos que carecen de factor de conversión o de correspondencia
en las tablas de composición. Los agregados representan, por tanto, la porción
cubierta de la dieta y no su totalidad.

```{r}
#| label: tbl-motivos
#| tbl-cap: "Motivo de exclusión de las observaciones que no completan la cadena de cálculo. República Dominicana, 2018"
todo |>
  filter(!entra_calculo) |>
  mutate(Motivo = case_when(
    !tiene_Q       ~ "Sin cantidad registrada",
    !tiene_fc      ~ "Sin factor de conversión",
    !tiene_enhance ~ "Sin correspondencia en tabla de composición",
    !tiene_pc      ~ "Sin porción comestible",
    es_outlier     ~ "Marcada como valor atípico",
    TRUE           ~ "Otro")) |>
  count(Sección = seccion, Motivo, name = "Observaciones") |>
  arrange(Sección, desc(Observaciones))
```
::: {.fuente}
Fuente: Elaboración propia a partir de la ENGIH 2018 (Banco Central de la República Dominicana, con participación de la Oficina Nacional de Estadística).
:::


```{r}
#| label: fig-embudo
#| fig-cap: "Pérdida de observaciones en cada etapa de la cadena de cálculo, Sección 3A. República Dominicana, 2018"
#| fig-width: 8
#| fig-height: 3.6

emb <- tibble(
  etapa = factor(c("Registradas", "Con cantidad", "+ conversión",
                   "+ composición", "+ porción\ncomestible", "Entran al\ncálculo"),
                 levels = c("Registradas", "Con cantidad", "+ conversión",
                            "+ composición", "+ porción\ncomestible", "Entran al\ncálculo")),
  n = c(nrow(sec3a),
        sum(sec3a$tiene_Q),
        sum(sec3a$tiene_Q & sec3a$tiene_fc),
        sum(sec3a$tiene_Q & sec3a$tiene_fc & sec3a$tiene_enhance),
        sum(sec3a$tiene_Q & sec3a$tiene_fc & sec3a$tiene_enhance & sec3a$tiene_pc),
        sum(sec3a$entra_calculo))
) |> mutate(p = 100 * n / max(n),
            col = ifelse(grepl("Entran", etapa), AZUL, AZUL_C))

ggplot(emb, aes(etapa, n, fill = col)) +
  geom_col(width = 0.6) +
  geom_text(aes(label = paste0(round(p), "%")), vjust = -0.4,
            size = 3.4, colour = "#33444f") +
  scale_fill_identity() +
  scale_y_continuous(expand = expansion(mult = c(0, 0.16)), labels = NULL) +
  labs(x = NULL, y = NULL) +
  tema_informe() +
  theme(axis.text.x = element_text(size = rel(0.85), lineheight = 0.9))
```

::: {.fuente}
Fuente: Elaboración propia a partir de la ENGIH 2018 (Banco Central de la República Dominicana, con participación de la Oficina Nacional de Estadística).
:::

El motivo predominante es la ausencia de factor de conversión, asociada a
unidades de mercado no estandarizadas. Esto orienta el trabajo pendiente: la
ampliación de la tabla de factores rinde más que la del crosswalk.

## Alimentos que concentran la pérdida

```{r}
#| label: tbl-pendientes
#| tbl-cap: "Alimentos que concentran el mayor número de observaciones excluidas. República Dominicana, 2018"
todo |>
  filter(!entra_calculo) |>
  count(Sección = seccion, Alimento = descripcion, name = "Observaciones") |>
  arrange(desc(Observaciones)) |>
  head(12)
```
::: {.fuente}
Fuente: Elaboración propia a partir de la ENGIH 2018 (Banco Central de la República Dominicana, con participación de la Oficina Nacional de Estadística).
:::


Se trata de un conjunto reducido de alimentos con elevada frecuencia de
registro. Su resolución produce mejoras sustanciales de cobertura con un
esfuerzo acotado.

## Normalización por composición del hogar

```{r}
#| label: tbl-ema
#| tbl-cap: "Distribución del Equivalente de Mujer Adulta por hogar. República Dominicana, 2018"
ema |>
  summarise(
    Hogares                     = n(),
    `Con EMA completo`          = sum(n_sin_ema == 0),
    `Miembros (mediana)`        = median(n_miembros),
    `EMA mediana`               = round(median(EMA_hogar), 2),
    `EMA media`                 = round(mean(EMA_hogar), 2)
  )
```
::: {.fuente}
Fuente: Elaboración propia a partir de la ENGIH 2018 (Banco Central de la República Dominicana, con participación de la Oficina Nacional de Estadística).
:::


El cálculo se completó para la totalidad de los hogares de la muestra, sin
miembros sin requerimiento energético asignado.

## Estimación de ingesta de micronutrientes

```{r}
#| label: tbl-ingesta
#| tbl-cap: "Ingesta aparente mediana de micronutrientes por Equivalente de Mujer Adulta y día. República Dominicana, 2018"
ing_s |>
  summarise(
    `Energía (kcal)`      = round(median(energia_kcal)),
    `Hierro (mg)`         = round(median(hierro_mg), 1),
    `Folato (µg DFE)`     = round(median(folato_mcg_dfe)),
    `Vitamina A (µg RAE)` = round(median(vitamina_a_mcg_rae))
  )
```
::: {.fuente}
Fuente: Elaboración propia a partir de la ENGIH 2018 (Banco Central de la República Dominicana, con participación de la Oficina Nacional de Estadística).
:::


Valores medianos por Equivalente de Mujer Adulta y día. **Se reporta la mediana
como estimador central**: la distribución presenta asimetría derecha derivada de
adquisiciones en volumen concentradas en un único día del período de
observación, lo que desplaza la media.

### Cobertura de la composición nutricional

La proporción de gramos consumidos con información nutricional disponible **no
es uniforme entre nutrientes**:

```{r}
#| label: tbl-cob-nutriente
#| tbl-cap: "Proporción de gramos consumidos con información nutricional disponible, según nutriente. República Dominicana, 2018"
comp_n <- if (exists("comp")) comp else cargar_composicion()
NUT_n  <- c("energia_kcal","hierro_mg","folato_mcg_dfe","vitamina_a_mcg_rae")

gpe |>
  mutate(eid = as.numeric(enhance_id)) |>
  left_join(comp_n, by = c("eid" = "enhance_id")) |>
  summarise(across(all_of(NUT_n),
                   ~ sum(Gramos_por_EMA_dia[!is.na(.x)], na.rm = TRUE) /
                     sum(Gramos_por_EMA_dia, na.rm = TRUE))) |>
  tidyr::pivot_longer(everything(), names_to = "n", values_to = "p") |>
  transmute(Nutriente = c("Energía","Hierro","Folato","Vitamina A")[match(n, NUT_n)],
            Cobertura = paste0(format(round(100 * p, 1), decimal.mark = ","), "%"))
```
::: {.fuente}
Fuente: Elaboración propia a partir de la ENGIH 2018 (Banco Central de la República Dominicana, con participación de la Oficina Nacional de Estadística).
:::


En consecuencia, la ingesta de vitamina A se encuentra más subestimada que la de
energía. **Toda comparación entre micronutrientes debe considerar esta
diferencia**, que no es atribuible al consumo sino a la completitud de las tablas
de composición.

## Cobertura de vehículos de fortificación

```{r}
#| label: tbl-vehiculos
#| tbl-cap: "Cobertura de los vehículos de fortificación entre los hogares analizados. República Dominicana, 2018"
gpe |>
  filter(!is.na(vehiculo)) |>
  distinct(id_hogar_unico, vehiculo) |>
  count(Vehículo = vehiculo, name = "Hogares") |>
  mutate(`% de hogares` = pct(Hogares, hog)) |>
  arrange(desc(Hogares))
```
::: {.fuente}
Fuente: Elaboración propia a partir de la ENGIH 2018 (Banco Central de la República Dominicana, con participación de la Oficina Nacional de Estadística).
:::


```{r}
#| label: fig-vehiculos
#| fig-cap: "Proporción de hogares que consumen cada vehículo de fortificación. República Dominicana, 2018"
#| fig-width: 8
#| fig-height: 3

cobv <- gpe |>
  filter(!is.na(vehiculo)) |>
  distinct(id_hogar_unico, vehiculo) |>
  count(vehiculo) |>
  mutate(p = 100 * n / hog,
         vehiculo = reorder(vehiculo, p),
         col = ifelse(p < 20, ACENTO, AZUL_C))

ggplot(cobv, aes(p, vehiculo)) +
  geom_segment(aes(x = 0, xend = p, yend = vehiculo, colour = col), linewidth = 1.8) +
  geom_point(aes(colour = col), size = 6) +
  geom_text(aes(label = round(p, 1)), colour = "white", size = 2.5, fontface = "bold") +
  scale_colour_identity() +
  scale_x_continuous(limits = c(0, 100), labels = function(x) paste0(x, "%")) +
  labs(x = "Hogares que lo consumen", y = NULL) +
  tema_informe()
```

::: {.fuente}
Fuente: Elaboración propia a partir de la ENGIH 2018 (Banco Central de la República Dominicana, con participación de la Oficina Nacional de Estadística).
:::

El indicador de cobertura registra si el hogar consume el alimento, con
independencia de si el producto específico estaba fortificado. Es por ello
**independiente de la definición de la línea base de fortificación**, lo que le
confiere estabilidad frente a las decisiones pendientes.

# Adaptaciones metodológicas aplicadas

Se documentan a continuación las adaptaciones necesarias para completar el
análisis, según requiere el marco de la consultoría.

```{r}
#| label: tbl-adaptaciones
#| tbl-cap: "Adaptaciones metodológicas aplicadas y su estado"
tibble(
  `Situación` = c(
    "Unidades de mercado sin factor de conversión publicado",
    "Alimentos sin peso por unidad en ninguna fuente documental",
    "Alimentos ausentes de la tabla regional de composición",
    "Período de observación variable entre hogares",
    "Denominaciones locales sin correspondencia directa",
    "Alimentos consumidos fuera del hogar (Sección 3B)",
    "Ajuste por embarazo y lactancia en el cálculo del EMA"
  ),
  `Adaptación` = c(
    "Factor empírico derivado del propio conjunto de datos (mediana por combinación alimento-presentación), clasificado según dispersión",
    "Pesaje directo en punto de venta, con registro fotográfico",
    "Uso de FNDDS como fuente secundaria, declarada por registro",
    "Uso de los días efectivamente observados, verificado empíricamente",
    "Resolución por criterio profesional, documentada registro a registro",
    "Excluida del alcance",
    "No aplicado"
  ),
  `Estado` = c("Aplicada", "Aplicada", "Aplicada", "Aplicada y verificada",
               "Aplicada", "Decisión de alcance", "Limitación declarada")
)
```
::: {.fuente}
Fuente: Elaboración propia.
:::


## Verificación de campo

Diversas presentaciones comerciales de uso habitual en el país carecen de peso
por unidad en las fuentes documentales disponibles. Se resolvió mediante
**pesaje directo en establecimientos de venta**, con registro fotográfico
conservado en el repositorio del proyecto (`media/`).

Ejemplos resueltos por esta vía: cilantro (220 g por presentación), ají cubanela
(288 g).

Un caso ilustra el límite del procedimiento. El **caldo concentrado en cubos**
representa `r format(18087, big.mark = ".")` observaciones —la mayor pérdida
individual del análisis—. La verificación en punto de venta permitió establecer
el peso por unidad y el contenido de sodio declarado, pero **el etiquetado no
informa el perfil de micronutrientes** y no se identificó un equivalente
adecuado en las tablas de composición. El alimento permanece sin asignar: se
optó por conservar la pérdida de cobertura antes que atribuir una composición no
verificada.

## Corrección de correspondencias

La construcción del crosswalk se realizó en dos fases: generación asistida de
candidatos y **revisión manual registro a registro**, contrastando cada
asignación contra la descripción de la tabla fuente.

La revisión identificó errores en el **6,1%** de las asignaciones (9 de 148),
todos ellos de tres tipos recurrentes: parte del alimento consumida, estado de
preparación y grado de procesamiento.

```{r}
#| label: tbl-correcciones
#| tbl-cap: "Correcciones aplicadas a la correspondencia de alimentos tras la revisión manual"
tibble(
  Alimento = c("Cereza", "Hígado de pollo", "Jamón ahumado", "Macarrones",
               "Rábano", "Zapote"),
  `Asignación inicial` = c("Guinda dulce", "Paté envasado", "Jamón de pavo",
                           "Pasta enlatada con queso", "Hojas de rábano",
                           "Zapote verde"),
  `Asignación corregida` = c("Acerola", "Hígado crudo", "Jamón de cerdo",
                             "Pasta seca", "Raíz de rábano", "Zapote mamey")
)
```
::: {.fuente}
Fuente: Elaboración propia.
:::


La corrección de *cereza* es ilustrativa de la importancia del criterio local:
en República Dominicana la denominación corresponde a la acerola, cuyo contenido
de vitamina C supera en más de dos órdenes de magnitud al de la guinda dulce.

Cada modificación queda registrada en
`data/eda/log_merge_crosswalk_2026-09-11.csv`, con el código anterior, el
asignado y su justificación.

# Validación externa

Las estimaciones de este informe se contrastaron con dos fuentes independientes.
Ninguna de las dos permite una comparación directa —miden cosas distintas—, pero
ambas ofrecen un contraste útil sobre el orden de magnitud y la estructura del
resultado.

## Estructura de la dieta

El Instituto Dominicano de Investigaciones Agropecuarias y Forestales publicó un
análisis de la misma encuesta a partir de las ponderaciones del Índice de Precios
al Consumidor del Banco Central, es decir, **midiendo participación en el gasto
familiar y no cantidad física consumida**.

```{r}
#| label: tbl-validacion
#| tbl-cap: "Contraste del orden de los principales alimentos entre dos análisis independientes de la ENGIH 2018. República Dominicana"

tibble(
  `Orden` = 1:10,
  `Por participación en el gasto` = c(
    "Pollo fresco", "Arroz", "Agua purificada", "Plátano verde", "Salami",
    "Refrescos", "Huevos", "Leche líquida", "Aceite de soya", "Pan sobado"),
  `¿Presente en este análisis?` = c(
    "Sí", "Sí", "Excluida del análisis nutricional", "Sí", "Sí",
    "Sí", "Sí", "Sí", "Sí", "Sí")
)
```

::: {.fuente}
Fuente: del Rosario, P. (2021). *El consumo de alimentos en República Dominicana*.
IDIAF, Santo Domingo, elaborado sobre ponderaciones del IPC del Banco Central de
la República Dominicana; y estimaciones propias a partir de la ENGIH 2018.
:::

Ocho de los diez alimentos de mayor peso en el gasto figuran entre los de mayor
volumen consumido en este análisis. El agua purificada se excluye aquí por
carecer de aporte nutricional; el salami ocupa una posición alta en gasto y baja
en volumen, lo que es coherente con su precio unitario.

El orden de los dos primeros se invierte entre ambos análisis —arroz y pollo—,
diferencia atribuible a que el pollo tiene un precio por unidad de peso muy
superior al del arroz.

**La coincidencia es informativa**: se trata de dos procedimientos independientes
sobre la misma encuesta, uno basado en estructura de gasto y otro en conversión a
cantidades físicas. Un error sistemático en la cadena de conversión aplicada aquí
—factores de unidad, porción comestible o período de medición— produciría una
estructura de la dieta distinta de la que arroja el análisis por gasto.

## Orden de magnitud de la ingesta energética

Las hojas de balance de alimentos de la FAO sitúan la disponibilidad energética
de República Dominicana por encima de 3.000 kcal por persona y día. La estimación
de este informe es sustancialmente menor.

**La diferencia es esperable y su dirección es la correcta.** Las hojas de balance
miden *disponibilidad* —producción más importaciones menos exportaciones— e
incluyen componentes que una encuesta de hogares no captura:

- pérdidas poscosecha y desperdicio en la cadena de distribución;
- consumo turístico, particularmente relevante en este país: más de siete millones
  de visitantes en 2019;
- usos no alimentarios y alimentación animal;
- consumo fuera del hogar, excluido del alcance de este análisis.

La literatura sobre encuestas de gasto y consumo documenta que estas suelen
capturar entre el 70% y el 90% de la disponibilidad reportada por las hojas de
balance. El cociente obtenido aquí se sitúa en el extremo inferior de ese rango,
lo que resulta consistente con un país de alta intensidad turística.

::: {.callout-note appearance="simple"}
## Qué establece y qué no establece esta validación
**Establece** que la estructura de la dieta estimada coincide con la que arroja un
análisis independiente de la misma fuente, y que el orden de magnitud de la
ingesta energética guarda con la disponibilidad nacional la relación que cabe
esperar.

**No establece** que las cifras absolutas sean correctas. Una validación de ese
tipo requeriría una encuesta de consumo individual —un recordatorio de 24 horas o
un registro de pesada— realizada sobre la misma población. La Encuesta Nacional
de Micronutrientes sería la referencia pertinente si sus datos estuvieran
disponibles para contraste.
:::

# Control de calidad

## Valores atípicos

Se aplica detección por alimento, comparando cada observación contra la
distribución del mismo código de composición. Los valores identificados se
**marcan sin eliminarse**, de modo que la decisión sobre su tratamiento
permanezca explícita y reversible.

```{r}
#| label: tbl-outliers
#| tbl-cap: "Observaciones identificadas como valores atípicos. República Dominicana, 2018"
todo |>
  group_by(Sección = seccion) |>
  summarise(`Observaciones evaluadas` = sum(!is.na(Consumo_diario_g)),
            `Marcadas como atípicas` = sum(es_outlier),
            .groups = "drop") |>
  mutate(`Proporción` = pct(`Marcadas como atípicas`, `Observaciones evaluadas`, dec = 3))
```
::: {.fuente}
Fuente: Elaboración propia a partir de la ENGIH 2018 (Banco Central de la República Dominicana, con participación de la Oficina Nacional de Estadística).
:::


::: {.callout-warning appearance="simple"}
**Limitación identificada del procedimiento.** La detección opera a nivel de
alimento, no de hogar. Un hogar puede acumular varios valores elevados sin que
ninguno resulte individualmente extremo. Se identificaron **572 hogares** con
ingesta energética superior a 6.000 kcal por EMA y día, valor no compatible con
el consumo real.

El análisis de su composición indica dos orígenes: el solapamiento entre
secciones (223 hogares) y adquisiciones en volumen concentradas en un día (349
hogares). Se propone incorporar una verificación adicional a nivel de hogar.
:::

## Guardas de integridad

El procesamiento incorpora verificaciones automáticas que interrumpen la
ejecución ante condiciones anómalas: duplicación de claves, pérdida de registros
en uniones, alteración de la estructura de los archivos de entrada y ausencia de
valores obligatorios. Cada etapa reporta el número de registros que entran y
salen, permitiendo el contraste contra los valores esperados.

Este mecanismo resultó determinante en al menos un caso: una inconsistencia en
la codificación de un campo de validación habría provocado el descarte silencioso
de 154 correspondencias recién incorporadas —sin generar error alguno— y fue
detectada por el contraste de conteos.

# Limitaciones

**De la fuente de datos.** La encuesta mide adquisición y disponibilidad, no
ingesta individual. No captura distribución intrafamiliar, desperdicio ni
consumo fuera del hogar.

**De la cobertura.** El `r round(100 - p3a, 1)`% de las observaciones de la
Sección 3A no completa la cadena de cálculo. Las exclusiones no son aleatorias.

**De las tablas de composición.** La cobertura varía entre nutrientes (100% para
energía, 85,5% para vitamina A), lo que limita la comparabilidad entre
micronutrientes. Los alimentos sin composición conocida contribuyen cero, de
modo que **las estimaciones constituyen un límite inferior**.

**Del diseño muestral.** Las estimaciones poblacionales incorporan la
estratificación, la conglomeración y el factor de expansión, con intervalos por
linealización de Taylor. Las cifras de cobertura del procesamiento son conteos
de registros y no estimaciones poblacionales: no llevan intervalo porque no
procede.

**Del solapamiento entre secciones.** El consumo de alimentos almacenables se
encuentra sobrestimado, según se detalla en la sección siguiente.

**Del cálculo del EMA.** No se ajusta por embarazo ni lactancia; se asume nivel
de actividad física moderado y peso corporal fijo por sexo. El requerimiento
para menores de un año es el promedio anual por sexo de la referencia
FAO/OMS/UNU, sin descuento por lactancia materna.

# Decisiones que requieren definición del equipo técnico

Las tres cuestiones siguientes exceden el ámbito del análisis técnico y
condicionan la interpretación de los resultados. Se presentan con la evidencia
necesaria para su resolución.

## Tratamiento de las Secciones 2 y 3A

```{r}
#| label: tbl-variantes
#| tbl-cap: "Ingesta aparente según las secciones del cuestionario incluidas. República Dominicana, 2018"
if (!is.null(variantes)) {
  variantes |>
    arrange(variante) |>
    transmute(`Secciones incluidas` = variante,
              Hogares = hogares,
              `Energía mediana` = round(energia_mediana),
              `Hierro (mg)` = round(hierro_mediana, 1),
              `Folato (µg)` = round(folato_mediana),
              `Hogares > 6.000 kcal` = sobre_6000_kcal)
}
```
::: {.fuente}
Fuente: Elaboración propia a partir de la ENGIH 2018 (Banco Central de la República Dominicana, con participación de la Oficina Nacional de Estadística).
:::


Ninguna de las dos secciones consideradas aisladamente produce estimaciones
compatibles con el requerimiento energético: ambas se sitúan en torno a 1.200
kcal por EMA y día. Únicamente su combinación alcanza valores plausibles, lo que
indica que **los dos instrumentos son complementarios y capturan alimentos
distintos**.

Sin embargo, existe solapamiento en alimentos almacenables: un hogar puede
declarar existencias de arroz y adquirir arroz durante el mismo período. El
análisis de los hogares con ingesta implausible confirma el mecanismo —arroz,
aceite, azúcar y leche encabezan el listado y aparecen en ambas secciones—, lo
que afecta a **tres vehículos de fortificación: arroz, aceite y azúcar**.

**Opción propuesta:** adoptar la combinación de ambas secciones como estimación
principal, declarando el solapamiento como limitación, e implementar el cálculo
de **disponibilidad neta** (existencias iniciales + adquisiciones − existencias
finales) para alimentos almacenables. Los datos requeridos están disponibles en
la Sección 2.

## Definición de la línea base de fortificación

La asignación actual de códigos de composición a los vehículos no corresponde a
ningún escenario real de política pública dominicana. Su efecto sobre los
resultados es medible y direccional: sobrestima el folato y subestima la
vitamina A.

La determinación de qué vehículos están sujetos a fortificación obligatoria, con
qué nutrientes y en qué niveles, se establece en instrumentos normativos
específicos cuya verificación corresponde a la contraparte nacional.

Ante la ausencia de esta definición, se modelaron tres escenarios:

```{r}
#| label: tbl-escenarios
#| tbl-cap: "Ingesta mediana de hierro y folato según escenario de fortificación modelado. República Dominicana, 2018"
comp <- cargar_composicion()
NUT  <- c("energia_kcal","hierro_mg","folato_mcg_dfe","vitamina_a_mcg_rae")

calc_esc <- function(nombre) {
  sw <- ESCENARIOS |> filter(escenario == nombre) |> select(vehiculo, eid_esc = enhance_id)
  gpe |> left_join(sw, by = "vehiculo") |>
    mutate(eid = coalesce(eid_esc, as.numeric(enhance_id))) |>
    left_join(comp, by = c("eid" = "enhance_id")) |>
    mutate(across(all_of(NUT), ~ .x * Gramos_por_EMA_dia / 100)) |>
    group_by(id_hogar_unico) |>
    summarise(across(all_of(NUT), ~ sum(.x, na.rm = TRUE)), .groups = "drop") |>
    mutate(escenario = nombre)
}

bind_rows(lapply(unique(ESCENARIOS$escenario), calc_esc)) |>
  group_by(Escenario = escenario) |>
  summarise(`Hierro (mg)`     = round(median(hierro_mg), 1),
            `Folato (µg DFE)` = round(median(folato_mcg_dfe)),
            .groups = "drop")
```
::: {.fuente}
Fuente: Elaboración propia a partir de la ENGIH 2018 (Banco Central de la República Dominicana, con participación de la Oficina Nacional de Estadística).
:::


```{r}
#| label: fig-escenarios
#| fig-cap: "Ingesta mediana de hierro y folato por Equivalente de Mujer Adulta y día, según escenario de fortificación. República Dominicana, 2018"
#| fig-width: 8
#| fig-height: 3.4

bind_rows(lapply(unique(ESCENARIOS$escenario), calc_esc)) |>
  group_by(escenario) |>
  summarise(Hierro = median(hierro_mg),
            Folato = median(folato_mcg_dfe), .groups = "drop") |>
  tidyr::pivot_longer(-escenario, names_to = "nut", values_to = "v") |>
  mutate(esc = gsub("^[0-9]\\. ", "", escenario)) |>
  ggplot(aes(esc, v)) +
  geom_col(aes(fill = ifelse(grepl("arroz", esc), AZUL, GRIS)), width = 0.55) +
  geom_text(aes(label = round(v, 1)), vjust = -0.4, size = 3.4, colour = "#33444f") +
  scale_fill_identity() +
  scale_y_continuous(expand = expansion(mult = c(0, 0.2))) +
  facet_wrap(~nut, scales = "free_y",
             labeller = as_labeller(c(Hierro = "Hierro (mg)",
                                      Folato = "Folato (µg DFE)"))) +
  labs(x = NULL, y = NULL) +
  tema_informe() +
  theme(strip.text = element_text(face = "bold", colour = "#1a3a4a"),
        axis.text.x = element_text(size = rel(0.8)))
```

::: {.fuente}
Fuente: Elaboración propia a partir de la ENGIH 2018 (Banco Central de la República Dominicana, con participación de la Oficina Nacional de Estadística).
:::

La magnitud de la diferencia entre escenarios indica el grado en que las
conclusiones dependen de esta definición.

## Fuentes de composición para alimentos sin correspondencia

Un conjunto de alimentos de consumo frecuente carece de equivalente adecuado en
las tablas disponibles. El caso de mayor impacto es el caldo concentrado en
cubos. Se requiere definir si se incorporan fuentes adicionales de composición o
si estos alimentos se excluyen con la correspondiente declaración.

# Estado de los productos y trabajo pendiente

## Productos disponibles

```{r}
#| label: tbl-productos
#| tbl-cap: "Productos disponibles al cierre de este informe"
tibble(
  Producto = c(
    "Código de procesamiento (5 etapas)",
    "Informe de calidad y preparación de datos",
    "Informe del modelo de base: consumo y EMA",
    "Informe de cobertura de vehículos fortificables",
    "Informe de escenarios de fortificación",
    "Tabla de correspondencia de alimentos",
    "Tabla de factores de conversión",
    "Registros de auditoría de decisiones"
  ),
  Estado = rep("Disponible", 8)
)
```
::: {.fuente}
Fuente: Elaboración propia.
:::


Todos los informes se generan de forma reproducible a partir de los datos. La
mejora de las tablas auxiliares se refleja automáticamente en los resultados sin
intervención manual.

## Trabajo pendiente priorizado

```{r}
#| label: tbl-pendiente
#| tbl-cap: "Trabajo pendiente, priorizado por efecto esperado"
tibble(
  Prioridad = c("Alta", "Alta", "Media", "Media", "Media", "Abierta"),
  Tarea = c(
    "Peso por unidad de plátano y guineo (verificación de campo)",
    "Incorporación del diseño muestral complejo",
    "Desagregación por quintil de gasto y zona de residencia",
    "Cálculo de disponibilidad neta para alimentos almacenables",
    "Verificación a nivel de hogar en el control de atípicos",
    "Factores de receta para derivados de harina de trigo"
  ),
  `Efecto esperado` = c(
    "Cobertura de Sección 3A: 76% a ~81%",
    "Intervalos de confianza correctamente estimados",
    "Análisis de equidad en el acceso a alimentos fortificables",
    "Corrección del solapamiento entre secciones",
    "Depuración de 572 hogares con valores implausibles",
    "Cuantificación del aporte de la fortificación por vía de derivados"
  )
)
```
::: {.fuente}
Fuente: Elaboración propia.
:::


Ninguna de estas tareas requiere rehacer el análisis. Todas están especificadas y
cuentan con los datos identificados.

# Estado del análisis y condiciones de continuidad

## Criterio aplicado al alcance

El plazo de la consultoría impone una restricción que conviene declarar de forma
explícita. La depuración de un conjunto de datos de esta naturaleza **no tiene
un punto de cierre natural**: siempre es posible mapear un alimento más,
verificar un factor de conversión adicional o refinar un supuesto. Un criterio
de tipo *"iniciar el análisis cuando los datos estén completos"* no converge en
el plazo disponible.

El criterio adoptado fue el inverso: **avanzar con los datos disponibles,
declarando la cobertura asociada a cada cifra**. La regla de no presentar ningún
valor agregado sin su cobertura es lo que hace defendible esta decisión; sin
ella, el avance sería temerario.

La evidencia de que el criterio fue adecuado es que la cobertura aumentó de
forma sostenida **mientras** el análisis progresaba, sin que ello exigiera
detenerlo. Los registros con consumo calculado pasaron de 254.905 a
`r format(nrow(gpe), big.mark = ".")` en el transcurso del trabajo.

El criterio para retroceder también fue explícito: se retoma una tarea previa
cuando el ajuste **es acotado, no requiere criterio nuevo y condiciona un
resultado que está por presentarse** —las tres condiciones simultáneamente—. En
caso contrario, se documenta y se continúa.

## Qué queda fuera del alcance de este informe

Se documenta aquí, de forma deliberada, para que la interpretación de los
resultados sea correcta y para que el trabajo pueda retomarse sin reconstruir el
razonamiento.

```{r}
#| label: tbl-fuera-alcance
#| tbl-cap: "Elementos fuera del alcance de este informe y su condición de resolución"
tibble(
  `Elemento` = c(
    "Intervalos de confianza",
    "Desagregación por quintil y zona",
    "Disponibilidad neta de almacenables",
    "Alimentos consumidos fuera del hogar",
    "Ajuste por embarazo y lactancia",
    "Aporte de derivados de harina de trigo",
    "Vehículo aceite en escenarios de fortificación"
  ),
  `Motivo` = c(
    "Requiere incorporar el diseño muestral complejo",
    "Depende de lo anterior para ser estadísticamente correcta",
    "Requiere decisión previa sobre el tratamiento de secciones",
    "Requiere factores de receta y rendimiento no disponibles",
    "Requiere el módulo demográfico completo de la encuesta",
    "Requiere factores de receta por producto",
    "La tabla de composición no incluye versiones fortificadas"
  ),
  `Depende de` = c(
    "Trabajo técnico pendiente", "Trabajo técnico pendiente",
    "Decisión del equipo", "Fuentes externas",
    "Verificación pendiente", "Fuentes externas", "Fuentes externas"
  )
)
```
::: {.fuente}
Fuente: Elaboración propia.
:::


Cuatro de los siete elementos **no dependen del trabajo técnico** sino de
decisiones del equipo o de la disponibilidad de fuentes externas.

## Guía de continuidad

El trabajo está estructurado de modo que pueda ser retomado por otra persona sin
reconstruir el proceso. Los pasos siguientes, en orden de rendimiento
decreciente:

**1. Ampliar la tabla de factores de conversión.**
Es la vía de mayor rendimiento. El archivo `data/eda/` contiene el listado de
alimentos sin factor, ordenado por número de observaciones afectadas. Plátano y
guineo concentran aproximadamente 16.400 observaciones; resolverlos eleva la
cobertura de la Sección 3A de `r round(p3a, 1)`% a aproximadamente 81%. El
procedimiento aplicado consiste en pesaje directo de la presentación comercial,
con registro fotográfico.

**2. Incorporar el diseño muestral complejo.**
Las variables necesarias están identificadas y presentes: `ESTRATO` (8 niveles),
`UPM` (933 unidades) y `FACTOR_EXPANSION` (sin valores ausentes), en el módulo
sociodemográfico. El paquete `srvyr` está disponible en el entorno. Requisito
previo para cualquier estimación con intervalos de confianza y para la
desagregación por subgrupos.

**3. Resolver el tratamiento de las Secciones 2 y 3A.**
Decisión del equipo técnico. Las tres variantes están calculadas y comparadas en
este informe. Si se opta por la disponibilidad neta, los campos requeridos
(`cantidad_inicial` y `cantidad_final`) están disponibles en la Sección 2.

**4. Definir la línea base de fortificación.**
Requiere verificación del marco normativo vigente. El código está estructurado
para que la selección del escenario no implique rehacer el análisis: la
definición reside en un único objeto (`ESCENARIOS`, en `reports/_comun.R`) y los
resultados se regeneran al recompilar.

**5. Completar el mapeo de alimentos pendientes.**
El crosswalk registra qué alimentos carecen de correspondencia y su frecuencia.
La convención de trabajo distingue equivalencias **directas** de **sustitutos
por criterio**, de modo que siempre es posible identificar dónde se aplicó juicio
profesional.

## Dónde está documentada cada decisión

```{r}
#| label: tbl-documentacion
#| tbl-cap: "Documentación del proyecto y su contenido"
tibble(
  `Documento` = c(
    "README.md",
    "HOJA_DE_RUTA_PROYECTO.md",
    "VISION_Y_ARQUITECTURA_PROYECTO.md",
    "data/eda/log_*.csv",
    "reports/_comun.R",
    "Comentarios en los scripts"
  ),
  `Contenido` = c(
    "Descripción del proyecto, estructura y secuencia de ejecución",
    "Bitácora: hitos, decisiones, hallazgos, errores corregidos y backlog priorizado",
    "Marco conceptual, alcance y principios de trabajo",
    "Registro de cada modificación a las tablas auxiliares, con su justificación",
    "Definiciones compartidas: vehículos, escenarios, criterio de elegibilidad",
    "Justificación de las decisiones no evidentes, en el punto donde se aplican"
  )
)
```
::: {.fuente}
Fuente: Elaboración propia.
:::


La bitácora del proyecto registra también los **errores cometidos y su
corrección**, incluidos aquellos que no dejaron rastro en los resultados. Se
conservan de forma deliberada: un registro que solo documenta los aciertos no
permite evaluar la fiabilidad del procedimiento.

# Reproducibilidad

El conjunto del trabajo —código, tablas auxiliares, registros de decisión y este
informe— se encuentra bajo control de versiones y es reproducible en su
totalidad. La secuencia de ejecución se documenta en el archivo `README.md` del
repositorio.

Las decisiones metodológicas no evidentes están registradas con su justificación
en los documentos de bitácora del proyecto, de modo que cualquier cifra de este
informe puede rastrearse hasta el dato original y hasta el criterio que
determinó su tratamiento.

---

::: {style="font-size:0.9em; color:#5a6b76;"}
Informe compilado de forma reproducible el
`r format(Sys.Date(), "%d de %B de %Y")`.
:::
