---
title: "R2 — Modelo de base: consumo diario y Equivalente de Mujer Adulta"
subtitle: "ENGIH 2018, República Dominicana | Implementación de la metodología de referencia"
author: "Maicel E. Monzón, PhD (ORCID 0000-0003-2117-9145)"
lang: es
date: today
format:
  html:
    toc: true
    toc-depth: 3
    toc-title: "Contenido"
    number-sections: true
    code-fold: true
    code-tools: true
    df-print: paged
    embed-resources: true
execute:
  warning: false
  message: false
  echo: false
---

```{r}
#| label: setup
ruta_comun <- c(here::here("reports", "_comun.R"),
                here::here("scripts", "_comun.R"))
ruta_comun <- ruta_comun[file.exists(ruta_comun)][1]
if (is.na(ruta_comun)) stop("No encuentro _comun.R ni en reports/ ni en scripts/")
source(ruta_comun)

gpe <- cargar_gramos_por_ema()
ema <- leer_limpio(file.path(RUTA_CLEAN, "data_ema_hogar.csv"))

f_var <- file.path(RUTA_CLEAN, "comparacion_variantes_seccion.csv")
variantes <- if (file.exists(f_var)) leer_limpio(f_var) else NULL
```

> Todas las cifras se calculan al renderizar, directamente desde el pipeline.
> Ninguna está escrita a mano. Fecha de generación: `r format(Sys.Date(), "%d-%m-%Y")`.

## Qué responde este reporte

Los Términos de Referencia piden procesar los datos de consumo con
estandarización de unidades y ajuste por porción comestible (numeral 1.3),
aplicar el ajuste por Equivalente de Mujer Adulta (numeral 1.4) y entregar el
análisis demográfico y socioeconómico de los hogares encuestados (numeral 8.2).

Este reporte documenta esa implementación paso a paso, siguiendo la metodología
de referencia proporcionada por la contraparte técnica.

::: {.callout-note}
## Sobre la nomenclatura
El mismo constructo aparece en la literatura como **AFE** (*Adult Female
Equivalent*), **AWE** (*Adult Woman Equivalent*) y **EMA** (Equivalente de Mujer
Adulta). Se adopta **EMA** por consistencia con el material metodológico de
referencia en español. No debe confundirse con **AME** (*Adult Male
Equivalent*), que es un constructo distinto.
:::

## La fórmula del modelo de base

El consumo diario en gramos comestibles de cada alimento, por hogar, se calcula
como:

$$\text{Consumo diario (g)} = \frac{Q \times FC \times PC}{PM}$$

donde:

| Término | Significado | Fuente en este proyecto |
|---|---|---|
| $Q$ | Cantidad registrada por el hogar | ENGIH, Secciones 2 y 3A |
| $FC$ | Factor de conversión a gramos | Tabla universal de unidades + tabla específica por alimento |
| $PC$ | Porción comestible (fracción aprovechable) | `EDIBLE` de INCAP / FNDDS, vía el crosswalk |
| $PM$ | Período de medición (días) | Días efectivamente observados por hogar |

**Una observación solo entra al cálculo si dispone de los tres componentes.**
Si falta alguno, la fila no produce un resultado defendible y se excluye. Por
eso ninguna cifra de este proyecto se reporta sin su cobertura asociada, que se
documenta en el reporte R1.

### El período de medición: verificación empírica

El diseño de la encuesta declara un período de siete días, pero los datos
muestran registro incompleto en una fracción sustancial de los hogares. Esto
obligaba a decidir entre dos interpretaciones incompatibles: ¿un hogar con tres
días de registro fue observado tres días, o fue observado siete y no adquirió
alimentos en cuatro de ellos?

La diferencia no es menor: bajo la segunda interpretación, dividir entre tres
inflaría el consumo diario de ese hogar en un 133%.

```{r}
#| label: tbl-pm
#| tbl-cap: "Ingesta energética mediana según número de días observados"

f_ing <- file.path(RUTA_CLEAN, "data_ingesta_micronutrientes_hogar.csv")
if (file.exists(f_ing)) {
  ing <- leer_limpio(f_ing)
  if ("variante" %in% names(ing)) ing <- ing |> filter(variante == "Sec 2 + Sec 3A")

  s3 <- leer_limpio(file.path(RUTA_CLEAN, "data_sec3a_consumo.csv"))

  s3 |>
    distinct(id_hogar_unico, dias_observados_hogar) |>
    inner_join(ing, by = "id_hogar_unico") |>
    group_by(`Días observados` = dias_observados_hogar) |>
    summarise(Hogares = n(),
              `Energía mediana (kcal/EMA/día)` = round(median(energia_kcal)),
              .groups = "drop") |>
    kable(format.args = list(big.mark = "."))
} else {
  cat("_Requiere la salida de 05_ingesta_micronutrientes.R._")
}
```

**La ingesta mediana es invariante al número de días observados.** Si el
denominador estuviese inflando el resultado, los hogares con un solo día de
registro mostrarían valores varias veces superiores. No lo hacen.

Esto valida empíricamente el uso de los días efectivamente observados como
período de medición, y descarta la interpretación alternativa. Es una
verificación contra los datos, no una lectura del formulario.

## Resultado: consumo diario por alimento

```{r}
#| label: tbl-top-alimentos
#| tbl-cap: "Alimentos de mayor consumo (gramos por EMA y día, entre hogares consumidores)"

gpe |>
  group_by(id_hogar_unico, descripcion) |>
  summarise(g = sum(Gramos_por_EMA_dia, na.rm = TRUE), .groups = "drop") |>
  group_by(Alimento = descripcion) |>
  summarise(
    Hogares  = n(),
    Mediana  = round(median(g), 1),
    Media    = round(mean(g), 1),
    .groups = "drop"
  ) |>
  arrange(desc(Hogares)) |>
  head(20) |>
  kable(format.args = list(big.mark = "."))
```

En todos los alimentos la media supera a la mediana. Es el patrón esperado en
encuestas de adquisición: un hogar que compra un saco de arroz en un solo día
del período registra un consumo diario aparente muy alto. **La mediana es el
estimador central que se reporta**; la media se muestra al lado para que la
asimetría quede visible en lugar de oculta.

## El Equivalente de Mujer Adulta

El EMA normaliza el tamaño y la composición del hogar según el requerimiento
energético de cada miembro, tomando como referencia el de una mujer adulta. Un
hogar de cuatro adultos y uno de dos adultos con dos lactantes tienen el mismo
número de personas pero requerimientos muy distintos; sin esta normalización, el
consumo per cápita los trataría como equivalentes.

```{r}
#| label: tbl-ema
#| tbl-cap: "Distribución del EMA por hogar"

dis_ema <- diseno_muestral(ema |> select(id_hogar_unico, EMA_hogar, n_miembros))

bind_cols(
  tibble(Hogares = nrow(ema), `Sin EMA` = sum(ema$n_sin_ema > 0)),
  estimar(dis_ema, EMA_hogar) |>
    transmute(`EMA mediana` = fmt(mediana, 2),
              `EMA media`   = fmt(media, 2),
              `IC 95%`      = ic(media_low, media_upp, 2)),
  estimar(dis_ema, n_miembros) |>
    transmute(`Miembros (mediana)` = fmt(mediana, 1))
) |>
  kable(format.args = list(big.mark = "."))
```

```{r}
#| label: fig-ema
#| fig-cap: "Distribución del EMA por hogar"
#| fig-height: 3.5

hist(ema$EMA_hogar[ema$EMA_hogar < quantile(ema$EMA_hogar, 0.99)],
     breaks = 40, col = "#4a7c9b", border = "white",
     main = "", xlab = "EMA del hogar", ylab = "Hogares")
abline(v = median(ema$EMA_hogar), col = "#c0392b", lwd = 2)
```

```{r}
#| label: cobertura-ema
#| results: asis

knitr::asis_output(paste0(
  "**Cobertura del cálculo: ", format(sum(ema$n_sin_ema == 0), big.mark = "."),
  " de ", format(nrow(ema), big.mark = "."), " hogares (",
  fmt(100 * sum(ema$n_sin_ema == 0) / nrow(ema)),
  "%) tienen EMA calculado para todos sus miembros.**"))
```

### Relación entre tamaño del hogar y EMA

```{r}
#| label: tbl-ema-tamano
#| tbl-cap: "EMA mediano según número de miembros del hogar"

ema_t <- ema |>
  filter(n_miembros <= 8) |>
  mutate(ema_por_miembro = EMA_hogar / n_miembros)

dis_t <- diseno_muestral(ema_t |>
  select(id_hogar_unico, EMA_hogar, ema_por_miembro, n_miembros))

estimar(dis_t, ema_por_miembro, por = "n_miembros") |>
  transmute(Miembros = n_miembros,
            Hogares = n,
            `EMA por miembro` = fmt(mediana, 2),
            `Media` = fmt(media, 2),
            `IC 95%` = ic(media_low, media_upp, 2)) |>
  kable(format.args = list(big.mark = "."))
```

El EMA por miembro disminuye a medida que crece el hogar, reflejando que los
hogares grandes incluyen proporcionalmente más menores de edad, con
requerimientos energéticos menores. Es exactamente el efecto que el ajuste busca
capturar y que el consumo per cápita ignoraría.

## Las dos secciones del cuestionario

La ENGIH releva el consumo por dos vías: la **Sección 2** registra las
existencias del hogar y la **Sección 3A** las adquisiciones diarias. Miden cosas
distintas, y la elección entre ellas tiene consecuencias directas sobre el
resultado.

```{r}
#| label: tbl-variantes
#| tbl-cap: "Ingesta energética según qué secciones se incluyen"

if (!is.null(variantes)) {
  variantes |>
    transmute(
      Variante = variante,
      Hogares = hogares,
      `Energía mediana` = round(energia_mediana),
      `Energía media`   = round(energia_media),
      `Hierro (mg)`     = round(hierro_mediana, 1),
      `Folato (µg DFE)` = round(folato_mediana),
      `Vit. A (µg RAE)` = round(vit_a_mediana)
    ) |>
    kable(format.args = list(big.mark = "."))
} else {
  cat("_Requiere la salida de 05_ingesta_micronutrientes.R._")
}
```

**Ninguna sección por separado produce un resultado fisiológicamente
plausible.** Ambas arrojan alrededor de 1.200 kcal por EMA y día, aproximadamente
la mitad del requerimiento de referencia. Solo la suma alcanza un valor
compatible con el consumo real.

La explicación es que las secciones son **mayormente complementarias, no
redundantes**: capturan alimentos distintos. Se aprecia en el perfil de
nutrientes, donde el folato es sustancialmente mayor en la Sección 2 y la
vitamina A en la Sección 3A, porque cada instrumento recoge grupos de alimentos
diferentes.

```{r}
#| label: tbl-aporte-seccion
#| tbl-cap: "Aporte de cada sección al consumo total"

gpe |>
  group_by(Seccion = seccion) |>
  summarise(
    Filas    = n(),
    Hogares  = n_distinct(id_hogar_unico),
    `Gramos por EMA/día (mediana)` = round(median(Gramos_por_EMA_dia, na.rm = TRUE), 1),
    .groups = "drop"
  ) |>
  kable(format.args = list(big.mark = "."))
```

::: {.callout-important}
## Solapamiento en alimentos almacenables
Un mismo hogar puede aparecer en ambas secciones para el mismo alimento: tenía
arroz almacenado **y** compró arroz durante el período. El análisis de los
hogares con ingesta energética implausiblemente alta confirma este mecanismo:
arroz, aceite, azúcar y leche —todos almacenables— encabezan el listado y
aparecen en ambas secciones.

**Esto sobrestima el consumo de los alimentos almacenables**, entre ellos tres
de los vehículos de fortificación (arroz, aceite y azúcar).

El refinamiento metodológico apropiado es la **disponibilidad neta**
(existencias iniciales + adquisiciones − existencias finales). Los datos
necesarios están disponibles en la Sección 2 y su implementación queda
identificada como línea de trabajo prioritaria.

**La decisión sobre qué variante adoptar corresponde al equipo técnico**, no se
resuelve en este reporte. Las tres se presentan con sus consecuencias para que
la decisión se tome con evidencia.
:::

## Supuestos del cálculo del EMA

Documentados de forma explícita, según requiere el numeral 6 de las Notas
Metodológicas de los Términos de Referencia.

| Supuesto | Tratamiento | Estado |
|---|---|---|
| Requerimiento energético por edad y sexo | Tabla de referencia de la metodología proporcionada | Aplicado |
| Menores de 1 año | Valor provisional de 600 kcal/día | **Pendiente de contrastar con FAO/WHO/UNU 2004** |
| Nivel de actividad física | Se asume moderado para toda la población adulta | Limitación declarada |
| Embarazo y lactancia | Sin ajuste | La variable no se incorporó en esta etapa |
| Peso corporal | Fijo por sexo, sin variación individual | Limitación declarada |

La ausencia de ajuste por embarazo y lactancia merece precisión: el marco
analítico de referencia contempla desagregar por mujeres en edad fértil,
embarazadas y lactantes, lo que requiere el módulo demográfico completo de la
encuesta. **Queda identificado como verificación pendiente**, no como una
limitación insalvable de la fuente.

## Limitaciones

- **Cobertura del cálculo.** Las cifras se construyen sobre las observaciones
  que completan los tres componentes de la fórmula. El detalle por sección y los
  motivos de exclusión se documentan en el reporte R1.
- **Estimaciones con diseño muestral complejo.** Se incorporan la
  estratificación (8 estratos), la conglomeración (933 unidades primarias) y el
  factor de expansión, con intervalos de confianza por linealización de Taylor.
  La mediana ponderada se reporta como descriptivo, sin intervalo.
- **Consumo aparente, no ingesta individual.** Estos datos miden lo que el hogar
  adquiere o tiene disponible, no lo que cada persona ingiere. No se captura la
  distribución intrafamiliar, el desperdicio ni el consumo fuera del hogar.
- **La Sección 3B (alimentos consumidos fuera del hogar) está excluida**, ya que
  requiere factores de receta y rendimiento no disponibles en esta fuente.
- **El consumo de alimentos almacenables está sobrestimado** por el solapamiento
  entre secciones descrito arriba.

## Conclusión

El modelo de base es implementable sobre la ENGIH 2018. La cadena completa
—estandarización de unidades, factores de conversión, porción comestible,
período de medición y normalización por EMA— produce resultados en rangos
fisiológicamente plausibles, y cada eslabón está documentado y es reproducible.

Las limitaciones identificadas no impiden el análisis: acotan su interpretación,
y cada una tiene una vía de resolución especificada.

---

*Generado desde el pipeline reproducible del proyecto:
`scripts/01_import.R` → `scripts/05_ingesta_micronutrientes.R`.*
