---
title: "R3 — Cobertura y consumo de vehículos fortificables"
subtitle: "ENGIH 2018, República Dominicana | Indicadores 1 y 2 del sistema de evaluación"
author: "Maicel E. Monzón"
lang: es
date: today
format:
  html:
    toc: true
    toc-depth: 3
    toc-title: "Contenido"
    number-sections: true
    code-fold: true
    code-tools: true
    df-print: paged
    embed-resources: true
execute:
  warning: false
  message: false
  echo: false
---

```{r}
#| label: setup
ruta_comun <- c(here::here("reports", "_comun.R"),
                here::here("scripts", "_comun.R"))
ruta_comun <- ruta_comun[file.exists(ruta_comun)][1]
if (is.na(ruta_comun)) stop("No encuentro _comun.R ni en reports/ ni en scripts/")
source(ruta_comun)

gpe   <- cargar_gramos_por_ema() |> marcar_vehiculo()
pesos <- pesos_hogar()

hogares_total <- n_distinct(gpe$id_hogar_unico)
```

> Todas las cifras se calculan al renderizar, directamente desde el pipeline.
> Ninguna está escrita a mano. Fecha de generación: `r format(Sys.Date(), "%d-%m-%Y")`.

## Qué responde este reporte

Los Términos de Referencia (numeral 4.2) piden estimar los dos primeros
indicadores del sistema de evaluación: **cobertura** y **consumo** de los
alimentos fortificables. Es también el primer punto de la especificación
acordada con la contraparte técnica: *qué proporción de la población consume el
vehículo fortificado*.

La pregunta que responde la cobertura es deliberadamente acotada: **¿el hogar
consume arroz?** — no si ese arroz en particular estaba fortificado. Esa
distinción hace que este reporte sea **independiente de la decisión pendiente
sobre la línea base de fortificación**, y por eso sus cifras son estables.

## Cobertura por vehículo

Un hogar cuenta como consumidor de un vehículo si registró al menos una
adquisición o existencia de ese alimento durante el período de medición.

```{r}
#| label: tbl-cobertura
#| tbl-cap: "Proporción de hogares que consumen cada vehículo de fortificación"

peso_total <- sum(pesos$peso, na.rm = TRUE)

cob <- gpe |>
  filter(!is.na(vehiculo)) |>
  distinct(id_hogar_unico, vehiculo) |>
  left_join(pesos, by = "id_hogar_unico") |>
  group_by(Vehiculo = vehiculo) |>
  summarise(
    `Hogares consumidores` = n(),
    peso_consumidores      = sum(peso, na.rm = TRUE),
    .groups = "drop"
  ) |>
  mutate(
    `% sin ponderar` = pct(`Hogares consumidores`, hogares_total),
    `% ponderado`    = pct(peso_consumidores, peso_total)
  ) |>
  select(-peso_consumidores) |>
  arrange(desc(`Hogares consumidores`))

kable(cob, format.args = list(big.mark = ","))
```

```{r}
#| label: fig-cobertura
#| fig-cap: "Cobertura de los vehículos de fortificación"
#| fig-height: 3.5

d <- gpe |>
  filter(!is.na(vehiculo)) |>
  distinct(id_hogar_unico, vehiculo) |>
  count(vehiculo) |>
  mutate(p = 100 * n / hogares_total) |>
  arrange(p)

par(mar = c(4, 8, 2, 2))
bp <- barplot(d$p, names.arg = d$vehiculo, horiz = TRUE, las = 1,
              col = "#4a7c9b", xlim = c(0, 100),
              xlab = "% de hogares consumidores")
text(d$p + 3, bp, labels = paste0(round(d$p, 1), "%"), cex = 0.8)
```

La diferencia entre el porcentaje sin ponderar y el ponderado por el factor de
expansión indica en qué medida el consumo del vehículo se concentra en hogares
con distinta representatividad muestral. Una brecha amplia merece lectura
cuidadosa; una brecha estrecha indica un consumo transversal a la población.

## El caso de la harina de trigo

```{r}
#| label: tbl-trigo
#| tbl-cap: "Cobertura del vehículo trigo según cómo se defina el indicador"

gpe_amp <- cargar_gramos_por_ema() |> marcar_vehiculo(ampliado = TRUE)

h_estricto <- gpe |> filter(vehiculo == "Harina de trigo") |>
  distinct(id_hogar_unico) |> nrow()
h_ampliado <- gpe_amp |> filter(vehiculo == "Trigo y derivados") |>
  distinct(id_hogar_unico) |> nrow()

tibble(
  `Definición` = c("Harina de trigo como producto",
                   "Harina de trigo y sus derivados"),
  `Hogares` = c(h_estricto, h_ampliado),
  `% de hogares` = c(pct(h_estricto, hogares_total), pct(h_ampliado, hogares_total))
) |>
  kable(format.args = list(big.mark = ","))
```

La harina de trigo apenas aparece como producto comprado: en la Sección 2 no la
registra **ningún** hogar. No es un vacío de los datos, es un hecho del patrón
de consumo dominicano — la harina se consume ya procesada, principalmente en
forma de pan.

Esto importa para la evaluación del programa. La normativa dominicana obliga a
fortificar la harina **en el molino**, y esa harina llega al hogar dentro del
pan. Un indicador construido sobre "harina de trigo" mide el consumo de un
insumo intermedio, no la exposición de la población al nutriente añadido.

**Decisión adoptada:** el vehículo se define como *harina de trigo y sus
derivados de consumo directo*, y se reportan ambas cifras para que la diferencia
sea visible. Es una decisión de definición de indicador, y sus límites se
declaran abajo.

```{r}
#| label: tbl-trigo-detalle
#| tbl-cap: "Alimentos incluidos en la definición ampliada, por volumen de registros"

gpe_amp |>
  filter(vehiculo == "Trigo y derivados") |>
  count(Alimento = descripcion, name = "Filas") |>
  arrange(desc(Filas)) |>
  head(15) |>
  kable(format.args = list(big.mark = ","))
```

::: {.callout-warning}
## Dos limitaciones de la definición ampliada
**No toda la harina contenida en estos productos está fortificada.** La norma es
obligatoria para la harina de panificación, pero voluntaria para pastas y
galletas. La cifra ampliada debe leerse como un **techo** del alcance real.

**No permite estimar gramos de harina consumidos.** Sin factores de receta
—cuánta harina contiene cada producto— la definición ampliada es válida como
medida de **alcance poblacional**, pero no para calcular el aporte en gramos.
Esos factores no están disponibles en esta encuesta y su incorporación queda
identificada como línea de trabajo.
:::

## Consumo entre quienes consumen

La cobertura por sí sola no basta para evaluar una estrategia de fortificación:
un vehículo consumido por todos pero en cantidades mínimas aporta poco. Esta
sección reporta cuánto consume quien consume.

```{r}
#| label: tbl-consumo
#| tbl-cap: "Consumo diario por EMA entre hogares consumidores (gramos)"

cons <- gpe |>
  filter(!is.na(vehiculo)) |>
  group_by(id_hogar_unico, vehiculo) |>
  summarise(g_ema_dia = sum(Gramos_por_EMA_dia, na.rm = TRUE), .groups = "drop") |>
  group_by(Vehiculo = vehiculo) |>
  summarise(
    `Hogares`  = n(),
    `Mediana`  = round(median(g_ema_dia), 1),
    `Media`    = round(mean(g_ema_dia), 1),
    `P25`      = round(quantile(g_ema_dia, 0.25), 1),
    `P75`      = round(quantile(g_ema_dia, 0.75), 1),
    `P95`      = round(quantile(g_ema_dia, 0.95), 1),
    .groups = "drop"
  ) |>
  arrange(desc(Mediana))

kable(cons, format.args = list(big.mark = ","))
```

::: {.callout-note}
## Por qué la mediana y no la media
En todos los vehículos la media supera a la mediana, señal de una distribución
sesgada a la derecha por compras al por mayor: un hogar que adquiere un saco de
arroz en un solo día del período registra un consumo diario aparente muy alto.
**La mediana es el estimador central que se reporta**; la media se muestra al
lado para que la diferencia quede visible en lugar de oculta.
:::

## Consumo simultáneo de vehículos

Una estrategia de fortificación puede apoyarse en un vehículo único o en un
conjunto. Saber cuántos hogares quedarían alcanzados por al menos uno es
directamente relevante para el diseño.

```{r}
#| label: tbl-simultaneo
#| tbl-cap: "Número de vehículos distintos consumidos por hogar"

simul <- gpe |>
  filter(!is.na(vehiculo)) |>
  distinct(id_hogar_unico, vehiculo) |>
  count(id_hogar_unico, name = "n_vehiculos") |>
  count(n_vehiculos, name = "hogares") |>
  mutate(`% de hogares` = pct(hogares, hogares_total),
         `% acumulado`  = pct(rev(cumsum(rev(hogares))), hogares_total))

kable(simul, format.args = list(big.mark = ","))
```

```{r}
#| label: alcance
#| results: asis

alcanzados <- gpe |> filter(!is.na(vehiculo)) |> distinct(id_hogar_unico) |> nrow()

cat(paste0("**Al menos un vehículo:** ", format(alcanzados, big.mark = ","),
           " hogares (", pct(alcanzados, hogares_total), " del total analizado).\n\n"))

todos <- gpe |>
  filter(!is.na(vehiculo)) |>
  distinct(id_hogar_unico, vehiculo) |>
  count(id_hogar_unico) |>
  filter(n == nrow(VEHICULOS)) |>
  nrow()

cat(paste0("**Los cuatro vehículos a la vez:** ", format(todos, big.mark = ","),
           " hogares (", pct(todos, hogares_total), ").\n"))
```

## Aporte por sección del cuestionario

La ENGIH captura el consumo por dos vías distintas: la Sección 2 releva las
existencias del hogar y la Sección 3A las adquisiciones diarias. **No son
intercambiables ni redundantes**: capturan alimentos distintos y el análisis
requiere ambas. Esta tabla muestra de dónde proviene la cobertura de cada
vehículo.

```{r}
#| label: tbl-seccion
#| tbl-cap: "Hogares consumidores según la sección que registró el consumo"

gpe |>
  filter(!is.na(vehiculo)) |>
  distinct(id_hogar_unico, vehiculo, seccion) |>
  count(Vehiculo = vehiculo, Seccion = seccion, name = "Hogares") |>
  pivot_wider(names_from = Seccion, values_from = Hogares, values_fill = 0) |>
  kable(format.args = list(big.mark = ","))
```

::: {.callout-important}
## Solapamiento en alimentos almacenables
Un mismo hogar puede aparecer en ambas secciones para el mismo vehículo: tenía
arroz almacenado **y** compró arroz durante el período. Para los vehículos
—todos ellos almacenables— esto implica que **el consumo agregado está
sobrestimado** en una magnitud aún no cuantificada por alimento.

El refinamiento metodológico apropiado es la **disponibilidad neta**
(existencias iniciales + adquisiciones − existencias finales), para la cual los
datos necesarios ya están disponibles en la Sección 2. Queda documentado como
trabajo pendiente; **la cobertura, al ser una medida binaria de consumo sí/no,
no se ve afectada por este solapamiento** — solo el consumo en gramos.
:::

## Limitaciones

- **Cobertura del pipeline.** Las cifras se calculan sobre las observaciones
  que completan la cadena de cálculo (cantidad, factor de conversión y porción
  comestible). Ver el reporte R1 para el detalle por sección.
- **Sin intervalos de confianza.** La ENGIH tiene diseño muestral complejo
  (8 estratos, 933 unidades primarias, factor de expansión). Las variables están
  disponibles y su incorporación mediante `srvyr` es el siguiente paso; **hasta
  entonces no se reportan intervalos**, en lugar de reportar intervalos
  incorrectamente estrechos.
- **El consumo en gramos está sobrestimado** por el solapamiento entre
  secciones descrito arriba. La cobertura no lo está.
- **Definición de los vehículos.** Se identifican por patrón de texto sobre la
  descripción de la ENGIH, definido en un único lugar (`_comun.R`) y por tanto
  auditable y modificable sin tocar este reporte.

## Lectura para la toma de decisiones

```{r}
#| label: lectura
#| results: asis

for (i in seq_len(nrow(cob))) {
  cat(paste0("- **", cob$Vehiculo[i], "**: alcanza al ",
             cob$`% sin ponderar`[i], " de los hogares analizados.\n"))
}
```

Un vehículo con cobertura alta y consumo mediano estable es candidato preferente
para una estrategia de fortificación, porque alcanza a la población de forma
transversal. Uno con cobertura baja requiere combinarse con otros para lograr
alcance poblacional suficiente.

La estimación del **aporte efectivo de cada vehículo a la ingesta de
micronutrientes** —indicadores 3 y 4 del sistema de evaluación— depende de la
definición de la línea base de fortificación, que es una decisión de política
pendiente y se documenta por separado.

---

*Generado desde el pipeline reproducible del proyecto:
`scripts/01_import.R` → `scripts/04_equivalente_adulto.R`.*
