---
title: "R4 — Ingesta aparente de micronutrientes bajo escenarios de fortificación"
subtitle: "ENGIH 2018, República Dominicana | Indicador 3 del sistema de evaluación"
author: "Maicel E. Monzón, PhD (ORCID 0000-0003-2117-9145)"
lang: es
date: today
format:
  html:
    toc: true
    toc-depth: 3
    toc-title: "Contenido"
    number-sections: true
    code-fold: true
    code-tools: true
    df-print: paged
    embed-resources: true
execute:
  warning: false
  message: false
  echo: false
---

```{r}
#| label: setup
ruta_comun <- c(here::here("reports", "_comun.R"),
                here::here("scripts", "_comun.R"))
ruta_comun <- ruta_comun[file.exists(ruta_comun)][1]
if (is.na(ruta_comun)) stop("No encuentro _comun.R")
source(ruta_comun)

gpe  <- cargar_gramos_por_ema() |> marcar_vehiculo()
comp <- cargar_composicion()

NUTRIENTES <- c("energia_kcal", "hierro_mg", "folato_mcg_dfe", "vitamina_a_mcg_rae")
```

```{r}
#| label: calculo-escenarios

# Para cada escenario se sustituye el codigo de composicion de los vehiculos
# afectados y se recalcula la ingesta. El resto de los alimentos no cambia.
calcular_escenario <- function(nombre) {
  swaps <- ESCENARIOS |> filter(escenario == nombre) |>
    select(vehiculo, enhance_id_esc = enhance_id)

  gpe |>
    left_join(swaps, by = "vehiculo") |>
    mutate(enhance_id_usado = coalesce(enhance_id_esc, as.numeric(enhance_id))) |>
    left_join(comp, by = c("enhance_id_usado" = "enhance_id")) |>
    mutate(across(all_of(NUTRIENTES), ~ .x * Gramos_por_EMA_dia / 100)) |>
    group_by(id_hogar_unico) |>
    summarise(across(all_of(NUTRIENTES), ~ sum(.x, na.rm = TRUE)), .groups = "drop") |>
    mutate(escenario = nombre, .after = id_hogar_unico)
}

resultados <- bind_rows(lapply(unique(ESCENARIOS$escenario), calcular_escenario))
```

> Todas las cifras se calculan al renderizar. Fecha: `r format(Sys.Date(), "%d-%m-%Y")`.

## Qué responde este reporte

Los Términos de Referencia piden estimar la ingesta aparente de micronutrientes
mediante tablas de composición (numeral 4.3, indicador 3 del sistema de
evaluación) y modelar escenarios de fortificación (numeral 4.4).

Este reporte no entrega una cifra única de ingesta. Entrega **un rango**, porque
el resultado depende de un supuesto que aún no está resuelto.

## Por qué un rango y no una cifra

La tabla de composición asigna a cada alimento un perfil nutricional. Para los
vehículos de fortificación, ese perfil **depende de si el alimento está
fortificado o no**, y la diferencia es sustancial:

```{r}
#| label: tbl-diferencia
#| tbl-cap: "Perfil nutricional de los vehículos según estén fortificados o no (por 100 g)"

codigos <- c(70213004, 70213002, 70213038, 70213039)
etiquetas <- c("Arroz blanco, sin enriquecer", "Arroz blanco, enriquecido",
               "Harina de trigo, sin enriquecer", "Harina de trigo, enriquecida")

comp |>
  filter(enhance_id %in% codigos) |>
  mutate(Alimento = etiquetas[match(enhance_id, codigos)]) |>
  transmute(Alimento,
            `Energía (kcal)` = energia_kcal,
            `Hierro (mg)` = hierro_mg,
            `Folato (µg DFE)` = folato_mcg_dfe) |>
  kable()
```

El arroz enriquecido aporta más de cinco veces el hierro y más de cuarenta veces
el folato que el no enriquecido. **Asignar uno u otro cambia el resultado del
análisis**, y la asignación correcta depende del marco normativo vigente.

::: {.callout-important}
## Un supuesto que corresponde verificar, no deducir
Cuáles vehículos están sujetos a fortificación obligatoria en República
Dominicana, con qué nutrientes y en qué niveles, se establece en instrumentos
legales específicos. **Esa verificación corresponde a la contraparte técnica y
no se resuelve en este análisis.**

En consecuencia, se modelan tres escenarios y el resultado se presenta como
rango. Cuando el marco normativo se confirme, basta seleccionar el escenario
correspondiente: el cálculo ya está hecho.
:::

## Los escenarios

```{r}
#| label: tbl-escenarios
#| tbl-cap: "Definición de los escenarios modelados"

ESCENARIOS |>
  left_join(comp |> select(enhance_id, folato = folato_mcg_dfe, hierro = hierro_mg),
            by = "enhance_id") |>
  transmute(Escenario = escenario, Vehículo = vehiculo,
            Código = enhance_id,
            `Hierro (mg/100g)` = hierro,
            `Folato (µg/100g)` = folato) |>
  kable()
```

El **escenario 0** es la línea base biológica: el aporte de los alimentos sin
ninguna fortificación. No corresponde a una situación real, sirve de referencia
para medir cuánto aporta la fortificación.

El **escenario 1** modela fortificación únicamente de harina de trigo. El
**escenario 2** añade el arroz.

## Resultado: ingesta aparente por escenario

```{r}
#| label: tbl-resultado
#| tbl-cap: "Ingesta aparente por Equivalente de Mujer Adulta y día, según escenario de fortificación. República Dominicana, 2018"

NUT_ETIQ <- c(energia_kcal = "Energía (kcal)",
              hierro_mg = "Hierro (mg)",
              folato_mcg_dfe = "Folato (µg DFE)",
              vitamina_a_mcg_rae = "Vitamina A (µg RAE)")

# OJO: la variable del bucle NO puede llamarse `n`: estimar() devuelve una
# columna `n` (hogares) que la enmascara dentro de mutate().
estim <- bind_rows(lapply(unique(resultados$escenario), function(esc_i) {
  dis <- diseno_muestral(filter(resultados, escenario == esc_i))
  bind_rows(lapply(names(NUT_ETIQ), function(var_nut) {
    etiqueta <- unname(NUT_ETIQ[var_nut])
    estimar(dis, !!rlang::sym(var_nut)) |>
      mutate(escenario = esc_i, nutriente = etiqueta, .before = 1)
  }))
}))

resumen <- estim |>
  transmute(Escenario = escenario,
            Nutriente = nutriente,
            Hogares   = n,
            Mediana   = fmt(mediana),
            Media     = fmt(media),
            `IC 95%`  = ic(media_low, media_upp))

kable(resumen, format.args = list(big.mark = "."))
```

::: {.fuente}
Fuente: ENGIH 2018, Banco Central de la República Dominicana. Estimaciones
ponderadas con diseño muestral complejo (8 estratos, 933 UPM); intervalos por
linealización de Taylor.
:::

```{r}
#| label: fig-escenarios
#| fig-cap: "Efecto de la fortificación sobre la ingesta de hierro y folato. República Dominicana, 2018"
#| fig-width: 9
#| fig-height: 3.8

library(ggplot2)

estim |>
  filter(nutriente %in% c("Hierro (mg)", "Folato (µg DFE)")) |>
  mutate(esc = gsub("^[0-9]\\. ", "", escenario)) |>
  ggplot(aes(esc, media)) +
  geom_errorbar(aes(ymin = media_low, ymax = media_upp), width = 0.12,
                colour = "#93a2ad") +
  geom_point(aes(colour = ifelse(grepl("arroz", esc), "#2c5364", "#7ba3bd")),
             size = 3.2) +
  geom_point(aes(y = mediana), colour = "#c0623c", size = 2.4, shape = 17) +
  scale_colour_identity() +
  facet_wrap(~nutriente, scales = "free_y") +
  labs(x = NULL, y = NULL,
       caption = "Círculo: media ponderada con IC 95%. Triángulo: mediana ponderada.") +
  theme_minimal(base_size = 12) +
  theme(panel.grid.minor = element_blank(),
        panel.grid.major.x = element_blank(),
        strip.text = element_text(face = "bold", colour = "#1a3a4a"),
        axis.text.x = element_text(size = rel(0.85)),
        plot.caption = element_text(colour = "#93a2ad", size = rel(0.75), hjust = 0))
```

::: {.fuente}
Fuente: ENGIH 2018, Banco Central de la República Dominicana.
:::



```{r}
#| label: rango
#| results: asis

rng <- estim |>
  filter(nutriente %in% c("Hierro (mg)", "Folato (µg DFE)")) |>
  group_by(nutriente) |>
  summarise(lo = min(mediana), hi = max(mediana), .groups = "drop")

texto <- paste0(
  "**Rango del efecto de la fortificación sobre la ingesta mediana:**\n\n",
  paste0("- ", rng$nutriente, ": de ", fmt(rng$lo), " a ", fmt(rng$hi),
         " por EMA y día", collapse = "\n")
)
knitr::asis_output(texto)
```



La magnitud de esa diferencia es, en sí misma, un resultado: **indica cuánto
depende la conclusión del supuesto normativo**, y por tanto con qué urgencia
conviene resolverlo antes de derivar recomendaciones de política.

## Lectura de política: alcance frente a contenido

El resultado más relevante de este análisis no es la magnitud de la ingesta sino
**la diferencia entre los escenarios 1 y 2**.

```{r}
#| label: tbl-lectura
#| tbl-cap: "Alcance y consumo de cada vehículo, junto al efecto de fortificarlo"

hog_tot <- n_distinct(gpe$id_hogar_unico)

gpe |>
  filter(vehiculo %in% c("Arroz", "Harina de trigo")) |>
  group_by(id_hogar_unico, vehiculo) |>
  summarise(g = sum(Gramos_por_EMA_dia, na.rm = TRUE), .groups = "drop") |>
  group_by(Vehículo = vehiculo) |>
  summarise(
    `Hogares` = n(),
    `% de hogares` = pct(n(), hog_tot),
    `Consumo mediano (g/EMA/día)` = round(median(g), 1),
    .groups = "drop"
  ) |>
  kable(format.args = list(big.mark = "."))
```

Fortificar únicamente la harina de trigo modifica la ingesta mediana de forma
marginal. Incorporar el arroz la transforma. La explicación no está en el
contenido de nutrientes —ambos productos enriquecidos tienen perfiles
similares— sino en el **alcance**: el arroz llega a la gran mayoría de los
hogares y en cantidades varias veces superiores.

**Implicación para el diseño de la estrategia:** la eficacia de un programa de
fortificación depende tanto del alcance del vehículo como del nutriente añadido.
Un vehículo correctamente fortificado pero de consumo minoritario produce un
efecto poblacional limitado.

::: {.callout-warning}
## Una salvedad que matiza esta lectura
El escenario 1 **subestima el efecto real de la fortificación de harina**, por
una razón documentada en el reporte R3: la harina de trigo apenas se consume
como producto (8% de los hogares), pero sus derivados —principalmente pan—
alcanzan al 85.7%. Esa harina también está fortificada.

Modelar correctamente ese aporte requiere **factores de receta** (cuánta harina
contiene cada producto), no disponibles en esta fuente. Hasta incorporarlos, el
escenario 1 debe leerse como un **piso** del efecto de la fortificación de
harina, no como su magnitud real.

La conclusión sobre la importancia del alcance se mantiene; lo que queda
pendiente es cuantificar con precisión el aporte por la vía de los derivados.
:::

## Vehículos no modelables con la fuente disponible

```{r}
#| label: tbl-aceite
#| tbl-cap: "Contenido de vitamina A en los aceites de la tabla INCAP"

# Se filtra por NOMBRE dentro de INCAP, no por rango de codigo: el rango
# numerico captura entradas de FNDDS que no son aceites y producia una tabla
# que contradecia la conclusion de esta seccion.
aceites <- read_excel(file.path(RUTA_RAW, "food_composition_INCAP.xlsx"),
                      sheet = "nutrient_values") |>
  transmute(nombre = food_name_other,
            vita = as.numeric(VITA_RAE)) |>
  filter(grepl("^aceite", norm_txt(nombre)))

tibble(
  `Aceites en INCAP`                = nrow(aceites),
  `Con vitamina A > 0`              = sum(aceites$vita > 0, na.rm = TRUE),
  `Vitamina A máxima (µg RAE/100g)` = max(aceites$vita, na.rm = TRUE)
) |> kable()
```

**El aceite no puede modelarse como vehículo de vitamina A con esta fuente.**
Ninguno de los aceites de la tabla de composición registra contenido de
vitamina A, de modo que no existe un par fortificado/no fortificado que permita
construir el escenario.

Esto no es una limitación del análisis sino de la tabla de composición
disponible. Modelarlo requeriría el nivel de adición establecido por la norma y
una entrada de composición que lo refleje. **Queda identificado como requisito
para completar el análisis de escenarios**, no se sustituye por un valor
supuesto.

El azúcar sí dispone de versiones fortificadas con vitamina A en la tabla, pero
su inclusión depende igualmente de que exista norma aplicable.

## Limitaciones

- **La ingesta reportada es un límite inferior.** Los alimentos sin composición
  nutricional conocida suman cero; no se imputan valores.
- **Cobertura desigual entre nutrientes.** La tabla de composición cubre el 100%
  de los gramos consumidos para energía, 96% para hierro, 92% para folato y 86%
  para vitamina A. La vitamina A está, por tanto, más subestimada que el resto.
- **Consumo aparente, no ingesta individual.** No se captura la distribución
  intrafamiliar ni el consumo fuera del hogar.
- **El consumo de alimentos almacenables está sobrestimado** por el solapamiento
  entre las Secciones 2 y 3A, que afecta a los propios vehículos de
  fortificación.
- **Sin intervalos de confianza**, por no haberse incorporado aún el diseño
  muestral complejo.
- **No se evalúa adecuación de la ingesta.** Comparar contra requerimientos
  estimados —y derivar prevalencia de ingesta inadecuada— es el indicador 4 del
  sistema de evaluación, y requiere definir previamente el escenario aplicable.

## Qué falta para cerrar el análisis de escenarios

1. **Confirmar el marco normativo vigente**: qué vehículos, qué nutrientes, qué
   niveles de adición. Determina cuál de los escenarios modelados aplica.
2. **Incorporar una entrada de composición para aceite fortificado**, si la
   norma lo contempla.
3. **Resolver el tratamiento de las Secciones 2 y 3A**, que afecta directamente
   al consumo estimado de los vehículos.
4. **Aplicar el diseño muestral complejo** para reportar con intervalos de
   confianza y desagregar por quintil de gasto y zona.

Los cuatro puntos están especificados y los datos necesarios, identificados. El
cálculo está construido de modo que resolverlos no exige rehacer el análisis:
basta seleccionar el escenario y volver a generar este documento.

---

*Generado desde el pipeline reproducible del proyecto.*
