---
title: "R5 — Equidad en la ingesta aparente de micronutrientes"
subtitle: "ENGIH 2018, República Dominicana | Estimaciones con diseño muestral complejo"
author: "Maicel E. Monzón, PhD (ORCID 0000-0003-2117-9145)"
date: today
lang: es
format:
  html:
    toc: true
    toc-depth: 3
    toc-title: "Contenido"
    number-sections: true
    df-print: kable
    code-fold: true
    code-tools: true
    embed-resources: true
crossref:
  tbl-title: "Tabla"
  fig-title: "Figura"
  title-delim: "."
execute:
  warning: false
  message: false
  echo: false
---

```{r}
#| label: setup
ruta_comun <- c(here::here("reports", "_comun.R"),
                here::here("scripts", "_comun.R"))
source(ruta_comun[file.exists(ruta_comun)][1])

library(ggplot2)

AZUL <- "#2c5364"; AZUL_C <- "#7ba3bd"; GRIS <- "#c9d3da"; ACENTO <- "#c0623c"

ing <- leer_limpio(file.path(RUTA_CLEAN, "data_ingesta_micronutrientes_hogar.csv")) |>
  filter(variante == "Sec 2 + Sec 3A")
dis <- diseno_muestral(ing)

NUT  <- c("energia_kcal", "hierro_mg", "folato_mcg_dfe", "vitamina_a_mcg_rae")
ETIQ <- c("Energía (kcal)", "Hierro (mg)", "Folato (µg DFE)", "Vitamina A (µg RAE)")

por_quintil <- bind_rows(lapply(seq_along(NUT), function(i) {
  estimar(dis, !!rlang::sym(NUT[i]), por = "quintil") |>
    mutate(nutriente = ETIQ[i], .before = 1)
}))

por_zona <- bind_rows(lapply(seq_along(NUT), function(i) {
  estimar(dis, !!rlang::sym(NUT[i]), por = "zona") |>
    mutate(nutriente = ETIQ[i], .before = 1)
}))

razon <- por_quintil |>
  group_by(nutriente) |>
  summarise(
    q1 = mediana[quintil == 1],
    q5 = mediana[quintil == 5],
    razon = q5 / q1,
    .groups = "drop"
  ) |>
  arrange(desc(razon))

tema_r <- function(base = 12) {
  theme_minimal(base_size = base) +
    theme(panel.grid.minor = element_blank(),
          panel.grid.major.x = element_blank(),
          panel.grid.major.y = element_line(colour = "#eef2f4"),
          axis.title = element_text(colour = "#5a6b76", size = rel(0.9)),
          plot.caption = element_text(colour = "#93a2ad", size = rel(0.75), hjust = 0),
          legend.position = "top", legend.title = element_blank(),
          strip.text = element_text(face = "bold", colour = "#1a3a4a"))
}

FUENTE <- "Fuente: ENGIH 2018, Banco Central de la República Dominicana."
```

# Qué responde este informe

El marco analítico de referencia plantea que la evaluación de un programa de
fortificación no se agota en el promedio poblacional: importa **a quién llega**.
Un vehículo puede alcanzar una cobertura nacional alta y aun así dejar fuera a
los hogares de menor capacidad de gasto, que suelen ser los de mayor riesgo
nutricional.

Este informe estima la ingesta aparente de micronutrientes **por quintil de
gasto y por zona de residencia**, incorporando el diseño muestral complejo de la
encuesta.

::: {.callout-note appearance="simple"}
## Novedad metodológica respecto a los informes anteriores
Las estimaciones de este informe incorporan la estructura de la muestra: **8
estratos, 933 unidades primarias de muestreo y factor de expansión por hogar**.
Las medias se acompañan de intervalos de confianza al 95% calculados por
linealización de Taylor.

La mediana ponderada se reporta como estimador central descriptivo. En una
distribución con la asimetría que presenta el consumo declarado —derivada de
adquisiciones en volumen concentradas en un día— la mediana describe mejor al
hogar típico que la media.
:::

# El gradiente social de la ingesta

## Estimaciones por quintil de gasto

```{r}
#| label: tbl-quintil
#| tbl-cap: "Ingesta aparente de micronutrientes por Equivalente de Mujer Adulta y día, según quintil de gasto del hogar. República Dominicana, 2018"

por_quintil |>
  transmute(
    Nutriente = nutriente,
    Quintil   = quintil,
    Hogares   = n,
    Mediana   = round(mediana, 1),
    Media     = round(media, 1),
    `IC 95%`  = paste0(round(media_low, 1), " – ", round(media_upp, 1))
  ) |>
  kable(format.args = list(big.mark = "."))
```

::: {.fuente}
`r FUENTE` Estimaciones ponderadas con diseño muestral complejo.
:::

```{r}
#| label: fig-gradiente
#| fig-cap: "Gradiente de la ingesta según quintil de gasto, por nutriente. República Dominicana, 2018"
#| fig-width: 9
#| fig-height: 6

por_quintil |>
  mutate(nutriente = factor(nutriente, levels = ETIQ)) |>
  ggplot(aes(factor(quintil), media)) +
  geom_errorbar(aes(ymin = media_low, ymax = media_upp),
                width = 0.14, colour = AZUL_C, linewidth = 0.7) +
  geom_point(colour = AZUL, size = 2.6) +
  geom_point(aes(y = mediana), colour = ACENTO, size = 2.2, shape = 17) +
  facet_wrap(~nutriente, scales = "free_y", ncol = 2) +
  labs(x = "Quintil de gasto del hogar", y = NULL,
       caption = "Círculo azul: media ponderada con IC 95%. Triángulo naranja: mediana ponderada.") +
  tema_r()
```

::: {.fuente}
`r FUENTE`
:::

## El hallazgo: la pendiente no es la misma en todos los nutrientes

```{r}
#| label: tbl-razon
#| tbl-cap: "Razón entre el quintil de mayor y el de menor gasto, en medianas ponderadas. República Dominicana, 2018"

razon |>
  transmute(
    Nutriente = nutriente,
    `Quintil 1` = round(q1, 1),
    `Quintil 5` = round(q5, 1),
    `Razón Q5/Q1` = round(razon, 2)
  ) |>
  kable()
```

::: {.fuente}
`r FUENTE`
:::

```{r}
#| label: fig-razon
#| fig-cap: "Magnitud del gradiente social por nutriente. República Dominicana, 2018"
#| fig-width: 8
#| fig-height: 3.2

razon |>
  mutate(nutriente = reorder(nutriente, razon),
         col = ifelse(razon == max(razon), ACENTO,
                      ifelse(razon == min(razon), AZUL, AZUL_C))) |>
  ggplot(aes(razon, nutriente, fill = col)) +
  geom_col(width = 0.55) +
  geom_vline(xintercept = 1, colour = "#93a2ad", linetype = "22") +
  geom_text(aes(label = paste0("×", round(razon, 2))), hjust = -0.2,
            size = 3.8, colour = "#44555f") +
  scale_fill_identity() +
  scale_x_continuous(limits = c(0, max(razon$razon) * 1.18), expand = c(0, 0)) +
  labs(x = "Veces que la ingesta del quintil 5 supera a la del quintil 1", y = NULL) +
  tema_r()
```

::: {.fuente}
`r FUENTE`
:::

```{r}
#| label: lectura-razon
#| results: asis

r_alto <- razon |> slice_max(razon, n = 1)
r_bajo <- razon |> slice_min(razon, n = 1)

cat(paste0(
  "**El gradiente social más pronunciado corresponde a **", r_bajo$nutriente,
  " (×", round(r_bajo$razon, 2), ") y **", r_alto$nutriente,
  "** (×", round(r_alto$razon, 2), ").\n"
))
```

La **vitamina A** presenta el gradiente más pronunciado: la ingesta del quintil
de mayor gasto duplica la del quintil más pobre. El **folato**, en cambio,
muestra la distribución más equitativa de los cuatro nutrientes examinados.

::: {.callout-important}
## Una interpretación que conviene poner a prueba
La diferencia entre ambos gradientes admite una explicación relacionada con el
objeto de este estudio.

En el escenario de composición actualmente aplicado, una parte sustancial del
folato proviene de **alimentos básicos sujetos a fortificación** —cereales—, que
son consumidos de forma transversal por toda la población. La vitamina A, por el
contrario, proviene mayoritariamente de **alimentos frescos no fortificados**:
vegetales, lácteos y vísceras, cuyo consumo sí responde a la capacidad de gasto.

Si esta lectura fuese correcta, implicaría que **la fortificación de alimentos
básicos atenúa el gradiente social de la ingesta del nutriente añadido**, lo que
constituiría un argumento de equidad adicional al de cobertura poblacional.

**Esta interpretación está condicionada por un supuesto sin resolver.** El
aporte de folato depende de qué alimentos se consideren fortificados en la línea
base, decisión que permanece pendiente de definición. Si el arroz no estuviera
sujeto a fortificación obligatoria, el gradiente del folato sería más
pronunciado que el aquí estimado.

**Verificación pendiente:** repetir esta estimación bajo los tres escenarios de
fortificación modelados en el informe R4. Si el gradiente del folato se mantiene
plano en el escenario sin fortificación, la interpretación es errónea; si se
empina, queda respaldada.
:::

## Significación estadística del gradiente

```{r}
#| label: tbl-solape
#| tbl-cap: "Contraste entre los quintiles extremos: solapamiento de intervalos de confianza al 95%. República Dominicana, 2018"

por_quintil |>
  filter(quintil %in% c(1, 5)) |>
  select(nutriente, quintil, media_low, media_upp) |>
  tidyr::pivot_wider(names_from = quintil,
                     values_from = c(media_low, media_upp)) |>
  transmute(
    Nutriente = nutriente,
    `IC Quintil 1` = paste0(round(media_low_1, 1), " – ", round(media_upp_1, 1)),
    `IC Quintil 5` = paste0(round(media_low_5, 1), " – ", round(media_upp_5, 1)),
    `¿Se solapan?` = if_else(media_upp_1 >= media_low_5, "Sí", "No")
  ) |>
  kable()
```

::: {.fuente}
`r FUENTE`
:::

En los cuatro nutrientes los intervalos de confianza de los quintiles extremos
**no se solapan**, de modo que la diferencia entre el quintil de mayor y el de
menor gasto es sostenible estadísticamente.

# Zona de residencia

```{r}
#| label: tbl-zona
#| tbl-cap: "Ingesta aparente por Equivalente de Mujer Adulta y día, según zona de residencia. República Dominicana, 2018"

por_zona |>
  transmute(
    Nutriente = nutriente,
    Zona      = zona,
    Hogares   = n,
    Mediana   = round(mediana, 1),
    Media     = round(media, 1),
    `IC 95%`  = paste0(round(media_low, 1), " – ", round(media_upp, 1))
  ) |>
  kable(format.args = list(big.mark = "."))
```

::: {.fuente}
`r FUENTE`
:::

```{r}
#| label: tbl-zona-solape
#| tbl-cap: "Contraste urbano–rural: solapamiento de intervalos de confianza al 95%. República Dominicana, 2018"

por_zona |>
  select(nutriente, zona, media_low, media_upp) |>
  tidyr::pivot_wider(names_from = zona, values_from = c(media_low, media_upp)) |>
  transmute(
    Nutriente = nutriente,
    `IC Rural`  = paste0(round(media_low_Rural, 1), " – ", round(media_upp_Rural, 1)),
    `IC Urbano` = paste0(round(media_low_Urbano, 1), " – ", round(media_upp_Urbano, 1)),
    `¿Se solapan?` = if_else(
      pmin(media_upp_Rural, media_upp_Urbano) >=
        pmax(media_low_Rural, media_low_Urbano), "Sí", "No")
  ) |>
  kable()
```

::: {.fuente}
`r FUENTE`
:::

A diferencia del gradiente por quintil, **la brecha urbano–rural no es uniforme
ni uniformemente significativa**. Los intervalos se solapan en algunos
nutrientes, de modo que esas diferencias no son sostenibles con los datos
disponibles y no deben interpretarse como reales.

Conviene señalarlo de forma explícita: es una diferencia que podría afirmarse a
partir de las estimaciones puntuales, y que el contraste de intervalos no
respalda.

# Limitaciones

**Estas cifras miden adquisición, no ingesta individual.** Parte del gradiente
por quintil puede reflejar que los hogares de mayor capacidad de gasto
**adquieren más de lo que efectivamente consumen** —desperdicio, invitados,
almacenamiento— y no necesariamente que sus miembros ingieran proporcionalmente
más. La advertencia es especialmente pertinente para la energía, donde la
diferencia entre quintiles extremos es sustancial.

**El quintil de gasto procede de la propia encuesta**, no fue construido en este
análisis. Esto evita introducir una decisión metodológica adicional, pero
implica adoptar la definición del productor de los datos.

**La cobertura de las tablas de composición no es uniforme entre nutrientes**
(energía 100%, vitamina A 85,5%). Dado que los alimentos sin composición
conocida contribuyen cero, las estimaciones son un límite inferior, y esa
subestimación afecta más a la vitamina A —precisamente el nutriente con el
gradiente más pronunciado—.

**El consumo de alimentos almacenables está sobrestimado** por el solapamiento
entre las secciones del cuestionario, según se documenta en el informe de
factibilidad.

**El aporte de folato depende del escenario de fortificación adoptado**, que
permanece pendiente de definición. La interpretación sobre el efecto de la
fortificación en el gradiente social requiere la verificación señalada arriba.

---

*Generado de forma reproducible a partir del pipeline del proyecto.
Estimaciones con `srvyr` sobre el diseño muestral declarado por la encuesta.*
