---
title: "R5 — Equidad en la ingesta aparente de micronutrientes"
subtitle: "ENGIH 2018, República Dominicana | Estimaciones con diseño muestral complejo"
author: "Maicel E. Monzón, PhD (ORCID 0000-0003-2117-9145)"
date: today
lang: es
format:
  html:
    toc: true
    toc-depth: 3
    toc-title: "Contenido"
    number-sections: true
    df-print: kable
    code-fold: true
    code-tools: true
    embed-resources: true
crossref:
  tbl-title: "Tabla"
  fig-title: "Figura"
  title-delim: "."
execute:
  warning: false
  message: false
  echo: false
---

```{r}
#| label: setup
ruta_comun <- c(here::here("reports", "_comun.R"),
                here::here("scripts", "_comun.R"))
source(ruta_comun[file.exists(ruta_comun)][1])

library(ggplot2)

AZUL <- "#2c5364"; AZUL_C <- "#7ba3bd"; GRIS <- "#c9d3da"; ACENTO <- "#c0623c"

ing <- leer_limpio(file.path(RUTA_CLEAN, "data_ingesta_micronutrientes_hogar.csv")) |>
  filter(variante == "Sec 2 + Sec 3A")
dis <- diseno_muestral(ing)

NUT  <- c("energia_kcal", "hierro_mg", "folato_mcg_dfe", "vitamina_a_mcg_rae")
ETIQ <- c("Energía (kcal)", "Hierro (mg)", "Folato (µg DFE)", "Vitamina A (µg RAE)")

por_quintil <- bind_rows(lapply(seq_along(NUT), function(i) {
  estimar(dis, !!rlang::sym(NUT[i]), por = "quintil") |>
    mutate(nutriente = ETIQ[i], .before = 1)
}))

por_zona <- bind_rows(lapply(seq_along(NUT), function(i) {
  estimar(dis, !!rlang::sym(NUT[i]), por = "zona") |>
    mutate(nutriente = ETIQ[i], .before = 1)
}))

razon <- por_quintil |>
  group_by(nutriente) |>
  summarise(
    q1 = mediana[quintil == 1],
    q5 = mediana[quintil == 5],
    razon = q5 / q1,
    .groups = "drop"
  ) |>
  arrange(desc(razon))

tema_r <- function(base = 12) {
  theme_minimal(base_size = base) +
    theme(panel.grid.minor = element_blank(),
          panel.grid.major.x = element_blank(),
          panel.grid.major.y = element_line(colour = "#eef2f4"),
          axis.title = element_text(colour = "#5a6b76", size = rel(0.9)),
          plot.caption = element_text(colour = "#93a2ad", size = rel(0.75), hjust = 0),
          legend.position = "top", legend.title = element_blank(),
          strip.text = element_text(face = "bold", colour = "#1a3a4a"))
}

FUENTE <- "Fuente: ENGIH 2018, Banco Central de la República Dominicana."
```

# Qué responde este informe

El marco analítico de referencia plantea que la evaluación de un programa de
fortificación no se agota en el promedio poblacional: importa **a quién llega**.
Un vehículo puede alcanzar una cobertura nacional alta y aun así dejar fuera a
los hogares de menor capacidad de gasto, que suelen ser los de mayor riesgo
nutricional.

Este informe estima la ingesta aparente de micronutrientes **por quintil de
gasto y por zona de residencia**, incorporando el diseño muestral complejo de la
encuesta.

::: {.callout-note appearance="simple"}
## Novedad metodológica respecto a los informes anteriores
Las estimaciones de este informe incorporan la estructura de la muestra: **8
estratos, 933 unidades primarias de muestreo y factor de expansión por hogar**.
Las medias se acompañan de intervalos de confianza al 95% calculados por
linealización de Taylor.

La mediana ponderada se reporta como estimador central descriptivo. En una
distribución con la asimetría que presenta el consumo declarado —derivada de
adquisiciones en volumen concentradas en un día— la mediana describe mejor al
hogar típico que la media.
:::

# El gradiente social de la ingesta

## Estimaciones por quintil de gasto

```{r}
#| label: tbl-quintil
#| tbl-cap: "Ingesta aparente de micronutrientes por Equivalente de Mujer Adulta y día, según quintil de gasto del hogar. República Dominicana, 2018"

por_quintil |>
  transmute(
    Nutriente = nutriente,
    Quintil   = quintil,
    Hogares   = n,
    Mediana   = round(mediana, 1),
    Media     = round(media, 1),
    `IC 95%`  = paste0(round(media_low, 1), " – ", round(media_upp, 1))
  ) |>
  kable(format.args = list(big.mark = ".", decimal.mark = ","))
```

::: {.fuente}
`r FUENTE` Estimaciones ponderadas con diseño muestral complejo.
:::

```{r}
#| label: fig-gradiente
#| fig-cap: "Gradiente de la ingesta según quintil de gasto, por nutriente. República Dominicana, 2018"
#| fig-width: 9
#| fig-height: 6

por_quintil |>
  mutate(nutriente = factor(nutriente, levels = ETIQ)) |>
  ggplot(aes(factor(quintil), media)) +
  geom_errorbar(aes(ymin = media_low, ymax = media_upp),
                width = 0.14, colour = AZUL_C, linewidth = 0.7) +
  geom_point(colour = AZUL, size = 2.6) +
  geom_point(aes(y = mediana), colour = ACENTO, size = 2.2, shape = 17) +
  facet_wrap(~nutriente, scales = "free_y", ncol = 2) +
  labs(x = "Quintil de gasto del hogar", y = NULL,
       caption = "Círculo azul: media ponderada con IC 95%. Triángulo naranja: mediana ponderada.") +
  tema_r()
```

::: {.fuente}
`r FUENTE`
:::

## El hallazgo: la pendiente no es la misma en todos los nutrientes

```{r}
#| label: tbl-razon
#| tbl-cap: "Razón entre el quintil de mayor y el de menor gasto, en medianas ponderadas. República Dominicana, 2018"

razon |>
  transmute(
    Nutriente = nutriente,
    `Quintil 1` = round(q1, 1),
    `Quintil 5` = round(q5, 1),
    `Razón Q5/Q1` = round(razon, 2)
  ) |>
  kable()
```

::: {.fuente}
`r FUENTE`
:::

```{r}
#| label: fig-razon
#| fig-cap: "Magnitud del gradiente social por nutriente. República Dominicana, 2018"
#| fig-width: 8
#| fig-height: 3.2

razon |>
  mutate(nutriente = reorder(nutriente, razon),
         col = ifelse(razon == max(razon), ACENTO,
                      ifelse(razon == min(razon), AZUL, AZUL_C))) |>
  ggplot(aes(razon, nutriente, fill = col)) +
  geom_col(width = 0.55) +
  geom_vline(xintercept = 1, colour = "#93a2ad", linetype = "22") +
  geom_text(aes(label = paste0("×", round(razon, 2))), hjust = -0.2,
            size = 3.8, colour = "#44555f") +
  scale_fill_identity() +
  scale_x_continuous(limits = c(0, max(razon$razon) * 1.18), expand = c(0, 0)) +
  labs(x = "Veces que la ingesta del quintil 5 supera a la del quintil 1", y = NULL) +
  tema_r()
```

::: {.fuente}
`r FUENTE`
:::

```{r}
#| label: lectura-razon
#| results: asis

r_alto <- razon |> slice_max(razon, n = 1)
r_bajo <- razon |> slice_min(razon, n = 1)

cat(paste0(
  "El gradiente más pronunciado corresponde a **", r_alto$nutriente,
  "** (×", round(r_alto$razon, 2), "); el más plano, a **", r_bajo$nutriente,
  "** (×", round(r_bajo$razon, 2), ").\n"
))
```

La **vitamina A** presenta el gradiente más pronunciado: la ingesta del quintil
de mayor gasto duplica la del quintil más pobre. El **folato**, en cambio,
muestra la distribución más equitativa de los cuatro nutrientes examinados.

::: {.callout-important}
## Una interpretación puesta a prueba
La diferencia entre ambos gradientes admite una explicación relacionada con el
objeto de este estudio.

En el escenario de composición actualmente aplicado, una parte sustancial del
folato proviene de **alimentos básicos sujetos a fortificación** —cereales—, que
se consumen de forma transversal en toda la población. La vitamina A, en cambio,
proviene mayoritariamente de **alimentos frescos no fortificados**: vegetales,
lácteos y vísceras, cuyo consumo responde a la capacidad de gasto del hogar.

Si esta lectura fuese correcta, el gradiente del folato debería **empinarse** al
retirar la fortificación del escenario. La sección siguiente somete la
interpretación a esa prueba.
:::

## Significación estadística del gradiente

```{r}
#| label: tbl-solape
#| tbl-cap: "Contraste entre los quintiles extremos: solapamiento de intervalos de confianza al 95%. República Dominicana, 2018"

por_quintil |>
  filter(quintil %in% c(1, 5)) |>
  select(nutriente, quintil, media_low, media_upp) |>
  tidyr::pivot_wider(names_from = quintil,
                     values_from = c(media_low, media_upp)) |>
  transmute(
    Nutriente = nutriente,
    `IC Quintil 1` = paste0(round(media_low_1, 1), " – ", round(media_upp_1, 1)),
    `IC Quintil 5` = paste0(round(media_low_5, 1), " – ", round(media_upp_5, 1)),
    `¿Se solapan?` = if_else(media_upp_1 >= media_low_5, "Sí", "No")
  ) |>
  kable()
```

::: {.fuente}
`r FUENTE`
:::

En los cuatro nutrientes los intervalos de confianza de los quintiles extremos
**no se solapan**, de modo que la diferencia entre el quintil de mayor y el de
menor gasto es sostenible estadísticamente.

# Zona de residencia

```{r}
#| label: tbl-zona
#| tbl-cap: "Ingesta aparente por Equivalente de Mujer Adulta y día, según zona de residencia. República Dominicana, 2018"

por_zona |>
  transmute(
    Nutriente = nutriente,
    Zona      = zona,
    Hogares   = n,
    Mediana   = round(mediana, 1),
    Media     = round(media, 1),
    `IC 95%`  = paste0(round(media_low, 1), " – ", round(media_upp, 1))
  ) |>
  kable(format.args = list(big.mark = ".", decimal.mark = ","))
```

::: {.fuente}
`r FUENTE`
:::

```{r}
#| label: tbl-zona-solape
#| tbl-cap: "Contraste urbano–rural: solapamiento de intervalos de confianza al 95%. República Dominicana, 2018"

por_zona |>
  select(nutriente, zona, media_low, media_upp) |>
  tidyr::pivot_wider(names_from = zona, values_from = c(media_low, media_upp)) |>
  transmute(
    Nutriente = nutriente,
    `IC Rural`  = paste0(round(media_low_Rural, 1), " – ", round(media_upp_Rural, 1)),
    `IC Urbano` = paste0(round(media_low_Urbano, 1), " – ", round(media_upp_Urbano, 1)),
    `¿Se solapan?` = if_else(
      pmin(media_upp_Rural, media_upp_Urbano) >=
        pmax(media_low_Rural, media_low_Urbano), "Sí", "No")
  ) |>
  kable()
```

::: {.fuente}
`r FUENTE`
:::

A diferencia del gradiente por quintil, **la brecha urbano–rural no es
uniformemente significativa**.

```{r}
#| label: zona-hallazgo
#| results: asis

solape <- por_zona |>
  select(nutriente, zona, media_low, media_upp) |>
  tidyr::pivot_wider(names_from = zona, values_from = c(media_low, media_upp)) |>
  mutate(solapan = pmin(media_upp_Rural, media_upp_Urbano) >=
                   pmax(media_low_Rural, media_low_Urbano))

dif <- solape |> filter(!solapan) |> pull(nutriente)

if (length(dif) == 0) {
  cat("Ninguna diferencia entre zonas resulta sostenible con los datos disponibles.\n")
} else {
  medianas <- por_zona |> filter(nutriente %in% dif) |>
    select(nutriente, zona, mediana) |>
    tidyr::pivot_wider(names_from = zona, values_from = mediana)
  mayor <- if_else(medianas$Rural[1] > medianas$Urbano[1], "rural", "urbana")
  cat(paste0(
    "De los cuatro nutrientes examinados, la única diferencia sostenible ",
    "estadísticamente corresponde a **", paste(dif, collapse = ", "),
    "**, con valores mayores en la zona **", mayor, "** ",
    "(medianas de ", round(medianas$Rural[1], 1), " y ",
    round(medianas$Urbano[1], 1), " respectivamente).\n"
  ))
}
```

En los demás nutrientes los intervalos se solapan, de modo que esas diferencias
**no son sostenibles con los datos disponibles y no deben interpretarse como
reales**. Conviene señalarlo de forma explícita: son diferencias que las
estimaciones puntuales sugieren y que el contraste de intervalos no respalda.

::: {.callout-note}
## Una segunda evidencia en la misma dirección
El resultado por zona es coherente con la interpretación planteada en la sección
anterior. Si el folato proviene mayoritariamente de cereales básicos sujetos a
fortificación, cabría esperar una ingesta mayor allí donde esos alimentos pesan
más en la dieta.

Se trata de **dos evidencias independientes que apuntan a lo mismo**: un
gradiente por capacidad de gasto más plano que el del resto de nutrientes, y una
ventaja del área donde el consumo de cereales es proporcionalmente mayor.

Ambas se someten a prueba en la sección siguiente, mediante la estimación bajo
los distintos escenarios de fortificación.
:::

# El efecto distributivo de la fortificación

## La prueba

La interpretación anterior predice que el gradiente social del folato debería
ser más pronunciado en ausencia de fortificación. Se estima la ingesta de folato
por quintil bajo los tres escenarios modelados en el informe R4.

```{r}
#| label: calc-escenarios
gpe  <- cargar_gramos_por_ema() |> marcar_vehiculo()
comp <- cargar_composicion()

calc_esc <- function(nombre) {
  sw <- ESCENARIOS |> filter(escenario == nombre) |>
    select(vehiculo, eid_esc = enhance_id)
  gpe |> left_join(sw, by = "vehiculo") |>
    mutate(eid = coalesce(eid_esc, as.numeric(enhance_id))) |>
    left_join(comp, by = c("eid" = "enhance_id")) |>
    mutate(across(all_of(NUT), ~ .x * Gramos_por_EMA_dia / 100)) |>
    group_by(id_hogar_unico) |>
    summarise(across(all_of(NUT), ~ sum(.x, na.rm = TRUE)), .groups = "drop")
}

esc <- bind_rows(lapply(unique(ESCENARIOS$escenario), function(e) {
  estimar(diseno_muestral(calc_esc(e)), folato_mcg_dfe, por = "quintil") |>
    mutate(escenario = gsub("^[0-9]\\. ", "", e), .before = 1)
}))

razon_esc <- esc |>
  group_by(escenario) |>
  summarise(q1 = mediana[quintil == 1],
            q5 = mediana[quintil == 5],
            razon = q5 / q1, .groups = "drop")
```

```{r}
#| label: tbl-esc-quintil
#| tbl-cap: "Ingesta mediana de folato por quintil de gasto, según escenario de fortificación. República Dominicana, 2018"

esc |>
  transmute(Escenario = escenario, Quintil = quintil,
            Mediana = round(mediana, 1),
            Media = round(media, 1),
            `IC 95%` = paste0(round(media_low, 1), " – ", round(media_upp, 1))) |>
  kable(format.args = list(big.mark = ".", decimal.mark = ","))
```

::: {.fuente}
`r FUENTE` Estimaciones ponderadas con diseño muestral complejo.
:::

```{r}
#| label: tbl-esc-razon
#| tbl-cap: "Magnitud del gradiente social del folato según escenario. República Dominicana, 2018"

razon_esc |>
  transmute(Escenario = escenario,
            `Quintil 1` = round(q1, 1),
            `Quintil 5` = round(q5, 1),
            `Razón Q5/Q1` = round(razon, 2)) |>
  kable(format.args = list(big.mark = ".", decimal.mark = ","))
```

::: {.fuente}
`r FUENTE`
:::

```{r}
#| label: fig-esc
#| fig-cap: "Gradiente social del folato bajo distintos escenarios de fortificación. República Dominicana, 2018"
#| fig-width: 9
#| fig-height: 3.8

esc |>
  ggplot(aes(factor(quintil), mediana, group = escenario, colour = escenario)) +
  geom_line(linewidth = 1) +
  geom_point(size = 2.6) +
  facet_wrap(~escenario, scales = "free_y", nrow = 1) +
  scale_colour_manual(values = c(GRIS, AZUL_C, AZUL)) +
  labs(x = "Quintil de gasto del hogar", y = "Folato (µg DFE por EMA y día)") +
  tema_r() +
  theme(legend.position = "none")
```

::: {.fuente}
`r FUENTE`
:::

```{r}
#| label: veredicto
#| results: asis

sin <- razon_esc |> filter(grepl("Sin", escenario))
con <- razon_esc |> filter(grepl("arroz", escenario))

cat(paste0(
  "Sin fortificación, la ingesta de folato del quintil de mayor gasto supera a ",
  "la del más pobre en un factor de **", round(sin$razon, 2), "**. ",
  "Incorporando el arroz como vehículo fortificado, esa razón desciende a **",
  round(con$razon, 2), "**.\n"
))
```

**La predicción se cumple.** El gradiente social del folato se atenúa hasta
prácticamente desaparecer cuando el arroz entra como vehículo fortificado.

Fortificar únicamente la harina de trigo no modifica el gradiente de forma
apreciable, lo cual es coherente con su cobertura: alcanza a una minoría de los
hogares.

## El mecanismo

Cabría suponer que el aplanamiento se debe a que los hogares de menor gasto
consumen más arroz. Los datos muestran que el mecanismo es distinto.

```{r}
#| label: tbl-arroz
#| tbl-cap: "Consumo de arroz por Equivalente de Mujer Adulta y día, según quintil de gasto. República Dominicana, 2018"

arroz <- gpe |> filter(vehiculo == "Arroz") |>
  group_by(id_hogar_unico) |>
  summarise(arroz_g = sum(Gramos_por_EMA_dia, na.rm = TRUE), .groups = "drop")

estimar(diseno_muestral(arroz), arroz_g, por = "quintil") |>
  transmute(Quintil = quintil, Hogares = n,
            `Mediana (g)` = round(mediana, 1),
            `Media (g)` = round(media, 1),
            `IC 95%` = paste0(round(media_low, 1), " – ", round(media_upp, 1))) |>
  kable(format.args = list(big.mark = ".", decimal.mark = ","))
```

::: {.fuente}
`r FUENTE` Estimaciones ponderadas con diseño muestral complejo.
:::

El consumo mediano de arroz es **prácticamente constante entre el segundo y el
quinto quintil**, con una diferencia menor en el quintil de menor gasto.

No se trata, por tanto, de que los hogares pobres consuman más arroz: **consumen
aproximadamente la misma cantidad que el resto**. Y esa uniformidad basta para
producir el efecto observado.

Si la cantidad consumida es similar en toda la distribución, el nutriente
añadido se incorpora en cantidades absolutas similares. Como la ingesta total de
folato de los hogares de mayor gasto es superior por otras vías, el aporte del
vehículo fortificado representa una **fracción mayor de la dieta de los hogares
de menor gasto**, lo que reduce la desigualdad relativa.

::: {.callout-note}
## Implicación general
La condición que produce el efecto no es que el alimento se consuma *más* entre
los hogares pobres, sino que se consuma **de forma transversal** en toda la
distribución.

Se trata de una condición considerablemente menos exigente, y que cumplen los
alimentos básicos de consumo generalizado. La fortificación de un vehículo con
esta característica tiene, en consecuencia, un **efecto distributivo
progresivo**: añade un argumento de equidad al de cobertura poblacional.
:::

::: {.callout-warning}
## Salvedad sobre la magnitud
Los escenarios asignan un único código de composición a todas las variedades de
arroz registradas. Esta uniformización es adecuada para contrastar la
**dirección** del efecto, pero puede afectar a su **magnitud**: el crosswalk
actual distingue variedades con perfiles diferentes.

La conclusión sobre el sentido del efecto distributivo es robusta a este
supuesto; la cuantificación precisa del aplanamiento requiere resolver
previamente la definición de la línea base de fortificación.
:::

# Limitaciones

**Estas cifras miden adquisición, no ingesta individual.** Parte del gradiente
por quintil puede reflejar que los hogares de mayor capacidad de gasto
**adquieren más de lo que efectivamente consumen** —desperdicio, invitados,
almacenamiento— y no necesariamente que sus miembros ingieran proporcionalmente
más. La advertencia es especialmente pertinente para la energía, donde la
diferencia entre quintiles extremos es sustancial.

**El quintil de gasto procede de la propia encuesta**, no fue construido en este
análisis. Esto evita introducir una decisión metodológica adicional, pero
implica adoptar la definición del productor de los datos.

**La cobertura de las tablas de composición no es uniforme entre nutrientes**
(energía 100%, vitamina A 85,5%). Dado que los alimentos sin composición
conocida contribuyen cero, las estimaciones son un límite inferior, y esa
subestimación afecta más a la vitamina A —precisamente el nutriente con el
gradiente más pronunciado—.

**El consumo de alimentos almacenables está sobrestimado** por el solapamiento
entre las secciones del cuestionario, según se documenta en el informe de
factibilidad.

**El aporte de folato depende del escenario de fortificación adoptado**, que
permanece pendiente de definición. El contraste entre escenarios establece la
dirección del efecto distributivo, pero su magnitud precisa requiere resolver
esa definición.

---

*Generado de forma reproducible a partir del pipeline del proyecto.
Estimaciones con `srvyr` sobre el diseño muestral declarado por la encuesta.*
