---
title: "R1 — Calidad y preparación de los datos"
subtitle: "ENGIH 2018, República Dominicana | Análisis preliminar de Secciones 2 y 3A"
author: "Maicel E. Monzón"
lang: es
date: today
format:
  html:
    toc: true
    toc-depth: 3
    toc-title: "Contenido"
    number-sections: true
    code-fold: true
    code-tools: true
    df-print: paged
    embed-resources: true
execute:
  warning: false
  message: false
  echo: false
---

```{r}
#| label: setup
# Busca _comun.R en reports/ o en scripts/, lo que exista.
ruta_comun <- c(here::here("reports", "_comun.R"),
                here::here("scripts", "_comun.R"))
ruta_comun <- ruta_comun[file.exists(ruta_comun)][1]
if (is.na(ruta_comun)) stop("No encuentro _comun.R ni en reports/ ni en scripts/")
source(ruta_comun)

d     <- cargar_consumo()
sec2  <- d$sec2  |> marcar_elegible() |> marcar_vehiculo()
sec3a <- d$sec3a |> marcar_elegible() |> marcar_vehiculo()
todo  <- bind_rows(sec2, sec3a)
```

> **Cómo leer este documento.** Todas las cifras se calculan al momento de
> renderizar, directamente desde los archivos del pipeline. No hay ningún número
> escrito a mano. Si los datos mejoran, este reporte mejora solo.
>
> Fecha de generación: `r format(Sys.Date(), "%d-%m-%Y")`.

## Qué responde este reporte

Los Términos de Referencia (numerales 4.1 a 4.3) piden un dictamen sobre si la
ENGIH 2018 permite implementar una metodología de estimación de ingesta de
micronutrientes: qué variables sirven, cuáles no están disponibles, y qué
adaptaciones metodológicas hicieron falta.

Este reporte es ese dictamen, expresado en cobertura verificable.

## La regla que se aplica a todo el análisis

La fórmula del modelo de base es:

$$\text{Consumo diario (g)} = \frac{Q \times FC \times PC}{PM}$$

Una observación de la encuesta **solo entra al cálculo** si tiene las tres
piezas: cantidad registrada ($Q$), factor de conversión a gramos ($FC$) y
porción comestible ($PC$) — esta última requiere que el alimento esté mapeado
a una tabla de composición. Si falta una, la fila no produce un resultado
defendible y queda fuera.

Por eso **ninguna cifra de este proyecto se reporta sin su cobertura**.

## Cobertura general

```{r}
#| label: tbl-cobertura-general
#| tbl-cap: "Cobertura por sección — qué proporción de las observaciones llega al cálculo"

resumen <- todo |>
  group_by(Seccion = seccion) |>
  summarise(
    `Filas`            = n(),
    `Con Q`            = sum(tiene_Q),
    `Con FC`           = sum(tiene_fc),
    `Mapeado (TCA)`    = sum(tiene_enhance),
    `Con PC`           = sum(tiene_pc),
    `Atipicas`         = sum(es_outlier),
    `Entran al calculo`= sum(entra_calculo),
    .groups = "drop"
  ) |>
  mutate(`% cobertura` = pct(`Entran al calculo`, `Filas`))

kable(resumen, format.args = list(big.mark = ","))
```

```{r}
#| label: fig-embudo
#| fig-cap: "Dónde se pierde cada observación, por sección"
#| fig-height: 4

embudo <- todo |>
  group_by(seccion) |>
  summarise(
    `1. Registradas`   = n(),
    `2. Con FC`        = sum(tiene_Q & tiene_fc),
    `3. + mapeo TCA`   = sum(tiene_Q & tiene_fc & tiene_enhance),
    `4. + PC`          = sum(tiene_Q & tiene_fc & tiene_enhance & tiene_pc),
    `5. Sin atipicos`  = sum(entra_calculo),
    .groups = "drop"
  ) |>
  pivot_longer(-seccion, names_to = "etapa", values_to = "filas")

par(mar = c(8, 5, 2, 1))
with(
  embudo |> filter(seccion == "Sec 3A"),
  barplot(filas, names.arg = etapa, las = 2, col = "#4a7c9b",
          main = "Sec 3A", ylab = "Filas")
)
```

**Lectura.** El embudo muestra en qué paso se pierde cada observación. Eso
importa porque orienta el trabajo pendiente: no tiene sentido ampliar el
crosswalk si la pérdida principal está en los factores de conversión, ni al
revés.

## Los cuatro vehículos de fortificación

Esta es la verificación que decide si los indicadores de cobertura del reporte
R3 son defendibles. La pregunta no es cuánto cubre el pipeline en general, sino
**si cubre bien los alimentos que importan para fortificación**.

```{r}
#| label: tbl-vehiculos
#| tbl-cap: "Cobertura específica de los vehículos de fortificación"

veh <- todo |>
  filter(!is.na(vehiculo)) |>
  group_by(Vehiculo = vehiculo, Seccion = seccion) |>
  summarise(
    `Filas`             = n(),
    `Entran al calculo` = sum(entra_calculo),
    .groups = "drop"
  ) |>
  mutate(`% cobertura` = pct(`Entran al calculo`, `Filas`)) |>
  arrange(Vehiculo, Seccion)

kable(veh, format.args = list(big.mark = ","))
```

```{r}
#| label: veh-veredicto
#| results: asis

veh_tot <- todo |>
  filter(!is.na(vehiculo)) |>
  group_by(vehiculo) |>
  summarise(n = n(), ok = sum(entra_calculo), .groups = "drop") |>
  mutate(p = 100 * ok / n)

for (i in seq_len(nrow(veh_tot))) {
  v <- veh_tot[i, ]
  estado <- if (v$p >= 90) "Cobertura alta — el indicador es defendible sin salvedad."
            else if (v$p >= 70) "Cobertura parcial — reportar con la cobertura explícita."
            else "Cobertura insuficiente — no reportar sin advertencia expresa."
  cat("- **", v$vehiculo, "**: ", round(v$p, 1), "% — ", estado, "\n", sep = "")
}
```

::: {.callout-note}
## Definición auditable
Los vehículos se identifican por patrón de texto sobre la descripción de la
ENGIH, definido en `reports/_comun.R`. La definición es editable y está en un
solo lugar: si se decide incluir o excluir un producto, cambia acá y se
propaga a todos los reportes.
:::

## Qué queda fuera, y cuánto pesa

No todo lo que falta pesa igual. Esta lista ordena el trabajo pendiente por
impacto real, no por cantidad de filas sueltas.

```{r}
#| label: tbl-pendientes
#| tbl-cap: "Alimentos con mayor volumen de observaciones que NO entran al cálculo"

pendientes <- todo |>
  filter(!entra_calculo) |>
  mutate(
    motivo = case_when(
      !tiene_Q       ~ "Sin cantidad",
      !tiene_fc      ~ "Sin factor de conversion",
      !tiene_enhance ~ "Sin mapeo a tabla de composicion",
      !tiene_pc      ~ "Sin porcion comestible",
      es_outlier     ~ "Marcada atipica",
      TRUE           ~ "Otro"
    )
  ) |>
  count(seccion, descripcion, motivo, sort = TRUE, name = "filas") |>
  slice_head(n = 20)

kable(pendientes, format.args = list(big.mark = ","))
```

```{r}
#| label: tbl-motivos
#| tbl-cap: "Motivo de exclusión, agregado"

todo |>
  filter(!entra_calculo) |>
  mutate(
    motivo = case_when(
      !tiene_Q       ~ "Sin cantidad",
      !tiene_fc      ~ "Sin factor de conversion",
      !tiene_enhance ~ "Sin mapeo a tabla de composicion",
      !tiene_pc      ~ "Sin porcion comestible",
      es_outlier     ~ "Marcada atipica",
      TRUE           ~ "Otro"
    )
  ) |>
  count(Seccion = seccion, Motivo = motivo, name = "Filas") |>
  arrange(Seccion, desc(Filas)) |>
  kable(format.args = list(big.mark = ","))
```

## Estado del crosswalk

```{r}
#| label: tbl-crosswalk
#| tbl-cap: "Mapeo de alimentos de la ENGIH a tablas de composición"

cw3a <- cargar_crosswalk("Cuest. B Sec 3A")

cw_resumen <- cw3a |>
  summarise(
    `Filas del crosswalk`      = n(),
    `Con codigo asignado`      = sum(!is.na(enhance_id)),
    `Con tipo de equivalencia` = sum(!is.na(tipo_equivalencia)),
    `Fuente INCAP`             = sum(fuente == "INCAP", na.rm = TRUE),
    `Fuente FNDDS`             = sum(fuente == "FNDDS", na.rm = TRUE)
  )

kable(cw_resumen, format.args = list(big.mark = ","))
```

```{r}
#| label: tbl-tipo-equiv
#| tbl-cap: "Naturaleza de las equivalencias asignadas"

cw3a |>
  filter(!is.na(enhance_id)) |>
  count(`Tipo de equivalencia` = coalesce(tipo_equivalencia, "(sin declarar)"),
        name = "Filas") |>
  arrange(desc(Filas)) |>
  kable()
```

La distinción entre equivalencia **directa** y **sustituto por criterio** no es
cosmética: declara en qué casos el alimento dominicano corresponde exactamente
a la entrada de la tabla de composición, y en cuáles se aplicó un criterio.
Las filas marcadas *(sin declarar)* son un pendiente conocido, heredado de la
fase inicial del proyecto.

## Control de calidad: valores atípicos

El Paso 7 de la guía del modelo de base exige identificación de valores
atípicos. El pipeline los detecta por alimento —comparando cada observación
contra la distribución del mismo `enhance_id`— y los **marca sin eliminarlos**,
para que la decisión de tratamiento sea explícita y reversible.

```{r}
#| label: tbl-outliers
#| tbl-cap: "Observaciones marcadas como atípicas"

todo |>
  group_by(Seccion = seccion) |>
  summarise(
    `Filas evaluadas` = sum(!is.na(Consumo_diario_g)),
    `Marcadas atipicas` = sum(es_outlier),
    .groups = "drop"
  ) |>
  mutate(`% del total` = pct(`Marcadas atipicas`, `Filas evaluadas`)) |>
  kable(format.args = list(big.mark = ","))
```

::: {.callout-important}
## Dependencia que conviene declarar
La detección de atípicos agrupa por `enhance_id`. Para las filas sin mapeo,
la comparación mezclaría alimentos no relacionados, así que la defensa es
efectiva solo donde el crosswalk está completo. Es una razón adicional —además
de la nutricional— para priorizar el mapeo.
:::

## Adaptaciones metodológicas aplicadas

Lo que el numeral 4.2 de los TdR pide documentar explícitamente.

| Situación encontrada | Adaptación | Estado |
|---|---|---|
| Unidades no estándar sin factor de conversión publicado | Factor empírico derivado del propio crudo (mediana por combinación alimento-presentación), clasificado por dispersión | Aplicado |
| Alimentos sin peso por unidad en ninguna fuente | Pesaje directo en mercado dominicano, documentado con evidencia fotográfica | Aplicado a casos puntuales |
| Alimentos ausentes de la tabla INCAP | Uso de FNDDS como fuente secundaria, declarada fila por fila en la columna `fuente` | Aplicado |
| Período de medición variable entre hogares | Uso de días observados por hogar en lugar de constante | Aplicado |
| Sección 3B (alimentos fuera del hogar) | Excluida: requiere factores de receta y rendimiento no disponibles | Decisión explícita de alcance |
| Embarazo y lactancia en el cálculo de EMA | No ajustado: la variable no existe en la ENGIH | Limitación declarada |

## Limitaciones

```{r}
#| label: limitaciones
#| results: asis

cob_3a <- todo |> filter(seccion == "Sec 3A") |>
  summarise(p = 100 * sum(entra_calculo) / n()) |> pull(p)
cob_2  <- todo |> filter(seccion == "Sec 2") |>
  summarise(p = 100 * sum(entra_calculo) / n()) |> pull(p)

cat("- Cobertura del cálculo: Sec 2 ", round(cob_2, 1),
    "%, Sec 3A ", round(cob_3a, 1),
    "%. Ningún resultado de consumo o ingesta debe citarse sin este dato.\n", sep = "")
```

- Las observaciones que quedan fuera **no son una muestra aleatoria**: se
  concentran en alimentos sin factor de conversión o sin mapeo. Los agregados
  representan lo cubierto, no el total de la dieta.
- Los pesos por unidad de varios alimentos son estimaciones a partir de fuentes
  externas o de pesaje propio, no medición de la encuesta.
- El cálculo de EMA no ajusta por embarazo ni lactancia, usa peso fijo por sexo
  y asume actividad física moderada, según los supuestos de la guía de
  referencia.
- El diseño muestral complejo (estrato, UPM, factor de expansión) está
  disponible en los datos; mientras no se aplique, los intervalos de confianza
  están subestimados.

## Conclusión sobre factibilidad

```{r}
#| label: veredicto
#| results: asis

veh_min <- min(veh_tot$p)
n_ok    <- sum(veh_tot$p >= 70)

cat("La ENGIH 2018 permite implementar la metodología del modelo de base. ",
    "Al momento de generar este reporte, ", n_ok, " de ", nrow(veh_tot),
    " vehículos de fortificación alcanzan cobertura suficiente para reportar ",
    "indicadores, y la cobertura general del cálculo es de ",
    round(cob_3a, 1), "% en Sección 3A.\n\n", sep = "")
```

Lo que limita el alcance no es la encuesta: es el estado de completitud de las
tablas auxiliares (factores de conversión, porción comestible, crosswalk), que
sigue ampliándose. Cada ampliación mejora estas cifras sin cambiar el método,
y este reporte lo refleja automáticamente.

---

*Generado desde el pipeline reproducible del proyecto. Código y datos:
`scripts/01_import.R` a `scripts/04_equivalente_adulto.R`.*
